ACORDAO-COMPLETO-2536161

ACÓRDÃO 1354/2022 ATA 21/2022 - PLENÁRIO

VISTO, relatado e discutido este relatório de auditoria realizada na Petrobras para avaliar a regularidade das cláusulas de reajustes contratuais de obras de refinarias;
ACORDAM os Ministros do Tribunal de Contas da União, reunidos em Sessão do Plenário, ante as razões expostas pelo Relator, em:
9.1. tornar definitivos os termos da decisão cautelar exarada por meio do Acórdão 2354/2018-TCU-Plenário, fixando o prazo de 15 (quinze) dias, com fundamento no art. 251, caput, do RITCU, a contar da ciência, para que a Petrobras apresente a este Tribunal documentos que comprovem as medidas adotadas para implementar a fórmula de reajustamento dos contratos UCR-Rnest; UDA-Rnest; UHDT-Rnest e Tubovias-Rnest abaixo indicada, contemplando os valores pagos de acordo com cada uma das fórmulas (original e da medida cautelar) , eventual glosa, compensação ou valores ainda a pagar:
Pesos a serem utilizados nas repactuações
	Contrato Rnest
	Número do contrato
	Peso dos componentes da fórmula de reajuste de serviços

			Mão de obra
	Materiais
	Equipamentos

	UCR
	0800.0053457.09.2/2009
	65%
	10%
	25%

	UHDT
	0800.0055148.09.2/2009
	65%
	10%
	25%

	Tubovias
	0800.0057000.10.2/2010
	65%
	25%
	10%

	UDA
	0800.0053456.09.2/2009
	65%
	5%
	30%

9.2. considerar elidida a irregularidade atinente à sonegação de informações inicialmente constatada no transcurso da auditoria;
9.3. excluir a Sra. Maria das Graças Silva Foster da relação processual;
9.4. indeferir os pedidos contidos na peça sigilosa 484, informando aos interessados que as providências ali solicitadas já foram tratadas mediante Acórdão 925/2022-TCU-Plenário;
9.5. promover a juntada de cópia do inteiro teor desta decisão, acompanhada do respectivo relatório e voto que a fundamentam, bem como a documentação solicitada no subitem 9.1 retro, aos processos TC Processo 040.140/20180 (UCR-Rnest) , Processo 040.143/20180 (UDA/UHDT-Rnest) ; e Processo 040.142/20183 (Tubovias-Rnest) , de modo a subsidiar o cálculo de eventuais prejuízos aos cofres públicos decorrentes dos sobrepreços identificados naquelas avenças, a título de reajustamento irregular;
9.6. aprovar a classificação das peças deste processo contida no Apêndice B desta instrução, bem como revogar o acesso aos autos concedido a parte estranha a este processo (peça 529) ;
9.7. arquivar o presente processo nos termos do inciso III do art. 169 do Regimento Interno do TCU.

Auditoria realizada para averiguar as cláusulas de reajuste em contratos de refinarias da Petrobras.

Petróleo Brasileiro S.A.

3. Responsáveis: Consórcio CII - Consórcio Ipojuca Interligações (11.387.267/0001-08); Consórcio CNCC - Camargo Correa - CNEC (10.517.133/0001-93); Consórcio Rnest - Conest (11.045.775/0001-08).

13.1. Ministros presentes: Ana Arraes (Presidente), Walton Alencar Rodrigues, Augusto Nardes, Aroldo Cedraz, Vital do Rêgo (Relator), Jorge Oliveira e Antonio Anastasia.
13.2. Ministros-Substitutos presentes: Marcos Bemquerer Costa, André Luís de Carvalho e Weder de Oliveira.

VITAL DO RÊGO

Transcrevo a seguir a instrução elaborada na Secretaria Extraordinária de Operações Especiais em Infraestrutura (SeinfraOperações) , que foi endossada pelos dirigentes da unidade (peças 490 a 492) :
I. INTRODUÇÃO
1.	Trata-se de auditoria realizada no período de 14/4/2014 a 13/6/2014, no âmbito do Fiscobras/2014, na qual se verificou a conformidade das cláusulas de reajuste aplicáveis aos contratos de obras dos grandes empreendimentos de refino da Petrobras. A auditoria examinou 52 contratos atinentes a cinco empreendimentos (implantados ou em implantação) , a saber: Refinaria Presidente Getúlio Vargas (Repar) , Refinaria de Paulínia (Replan) , Refinaria Abreu e Lima (Rnest) , Complexo Petroquímico do Rio de Janeiro (Comperj) e Refinaria Premium I (Premium I) .
2.	Foram relatados dois achados de auditoria:
a) indefinição do critério de reajuste no edital de licitação ou sua alteração injustificada no transcorrer da licitação;
b) indícios de danos decorrentes de condições de reajustes inadequados.
3.	Pronunciamento anterior desta unidade técnica (peças 490 a 492) contendo análise de mérito deste processo, está pendente de apreciação pelo Tribunal, em razão de incidente que acarretou a suspensão da marcha processual normal (peças 506 a 510) e a realização de nova oitiva dos responsáveis (peças 511 a 521) . Cumpridas as determinações anteriores do Sr. Ministro-Relator, esta instrução pretende, portanto, retomar o curso regular dos autos, reiterando as análises pendentes de apreciação pelo TCU e propondo as providências eventualmente pendentes.
II. HISTÓRICO
4.	De acordo com o voto que acompanha o Acórdão 2496/2014-TCU-Plenário, de relatoria do então Ministro José Jorge, em relação ao primeiro achado (peça 95, p. 1, com ajustes de forma) ,
não foram identificados indícios de beneficiamento ou concessão de tratamento privilegiado a quaisquer licitantes e a comparação entre as cláusulas finais de reajustamento dos contratos examinados e as dos demais contratos de obras semelhantes da Petrobras não evidenciou discrepâncias significativas (a equipe [de auditoria] excetuou dessa conclusão, entretanto, os contratos UCR-Rnest, 0800.0053457.09.2,  e UHDT-Rnest, 0800.0055148.09-2) . 
5.	Com relação ao "segundo achado, a equipe de auditoria concluiu pela inadequação dos critérios de reajuste empregados nas obras UCR, UHDT, Tubovias e UDA da Rnest, que seriam incompatíveis com as características estimadas e reais das obras" (peça 95, p. 1) . 
6.	Considerando os fortes indícios de pagamentos indevidos, foi determinada, cautelarmente, à Petrobras, a utilização dos pesos indicados no item 9.1 da decisão acima referida, quando do reajuste contratual nas medições referentes ao Trem 2, nos pagamentos vindouros relativos aos serviços dos Contratos da Rnest:
a) Unidade de Coqueamento Retardado (UCR) - Consórcio CNCC;
b) Unidade de Hidrotratamento de Diesel e Nafta e de Geração de Hidrogênio (UHDT) - Consórcio Rnest-Conest;
c) Construção das interligações (Tubovias) - Consórcio Ipojuca Interligações;
d) Unidade de Destilação Atmosférica (UDA) - Consórcio Rnest-Conest. 
7.	No item 9.2 do Acórdão 2496/2014-TCU-Plenário foi determinada a oitiva da Petrobras e das empresas contratadas sobre a adoção de fórmula de reajuste incompatível com as características da obra, acarretando indícios de pagamento indevido de reajustes contatuais (peça 97) . Por meio do Acórdão 3589/2014-TCU-Plenário (peça 207) , de relatoria do Sr. Ministro-Substituto Augusto Sherman, foi negado provimento ao agravo interposto pela Petrobras, bem como foram rejeitados os embargos de declaração opostos pelos Consórcios CNCC - Camargo Côrrea - CNEC, Ipojuca Interligações (CII) e Rnest - Conest.
8.	Após a análise das oitivas pela SeinfraPetróleo (peças 296 a 298) , foi exarado o Acórdão 1745/2016-TCU-Plenário, sob a relatoria do Sr. Ministro Vital do Rêgo (peça 317) , por meio do qual foi determinado à Petrobras que comprovasse ao TCU a adoção de medidas para a revisão dos contratos UCR (0800.0053457.09.2/2009) , UDA (0800.0053456.09.2/2009) , UHDT (0800.0055148.09.2/2009) e Tubovias (0800.0057000.10.2/2010) , redefinindo a fórmula de reajustamento, conforme tabela indicada no subitem 9.1 da decisão. No subitem 9.2 foi determinado à Petrobras que passasse "a glosar, nas faturas vindouras, inclusive as decorrentes de futuros termos aditivos ou transações extrajudiciais, os valores relativos ao pagamento indevido a título de reajuste contratual, até que se recupere a diferença". 
9.	Esta Corte determinou, ainda, à SeinfraPetróleo que, no âmbito dos TC Processo 003.586/20111 (UDA) , Processo 004.040/20112 (UHDT) , Processo 004.038/20118 (Tubovias) e Processo 004.025/20113 (UCR) , "quando do cálculo definitivo do potencial prejuízo aos cofres públicos decorrentes dos sobrepreços identificados naquelas avenças investigadas, consider[ass]e, também, o efetivo cumprimento das determinações constantes nos subitens 9.1 e 9.2." A Petrobras opôs embargos de declaração, os quais restaram rejeitados (Acórdão 2062/2016-TCU-Plenário, de relatoria do Sr. Ministro Vital do Rêgo, peça 344) .
10.	Foram interpostos pedidos de reexame pela Petrobras e pelos Consórcios Rnest - Conest, CNCC - Camargo Corrêa (CNEC) e Ipojuca Interligações (CII) . A Serur propôs conhecer e negar provimento aos recursos (peças 391 e 392) .
11.	Por sua vez, o Sr. Ministro Benjamin Zymler, relator desses pedidos de reexame (peça 397) , destacou que não foi dado aos responsáveis acesso ao orçamento estimativo das licitações referentes aos contratos em que atuam os Consórcios Rnest - Conest, CNEC e CII, prejudicando o exercício do contraditório e ampla defesa, o qual deveria preponderar "em situações de conflito entre o direito de privacidade da empresa, em sua perspectiva comercial, e o direito ao devido processo legal". Em razão do provimento do recurso, o Sr. Ministro-Relator ressaltou a necessidade de expedição de nova medida cautelar (peça 397, p. 6-7) . 
12.	O Sr. Ministro Benjamin Zymler discordou do encaminhamento constante do item 9.3 do Acórdão 2496/2014-TCU-Plenário, para que "no âmbito dos processos relacionados no subitem 9.4, (...) , consider[ass]e, também, o efetivo cumprimento das determinações constantes nos subitens 9.1 e 9.2 supra, avaliando eventual diferença não contabilizada, a título de reajustamento irregular (...) ". O relator do recurso votou que, considerando que os processos em questão estavam em distintos estágios de andamento, sem que a questão do reajustamento irregular tivesse sido objeto de citação, a SeinfraOperações, encarregada de instruir os feitos relativos à Rnest, instaurasse TCEs específicas para apurar os responsáveis e quantificar os débitos a título de reajustamento irregular (peça 397, p. 8-9) .
13.	Nesse sentido, foi prolatado o Acórdão 2354/2018-TCU-Plenário (peça 396) , de relatoria do Sr. Ministro Benjamin Zymler, o qual tornou insubsistente o Acórdão 1745/2016-TCU-Plenário. Entre outras medidas, foi expedida a medida cautelar, determinada a nova oitiva dos consórcios e a diligência à Petrobras para que fosse informada a situação atual dos contratos em questão, bem como a instauração de TCEs para "apurar os responsáveis e quantificar os débitos decorrentes do pagamento de reajustamento irregular nos Contratos da UCR, UHDT, Tubovias e UDA, todos da Rnest, tendo em vista a adoção de fórmula de reajuste incompatível com as características da obra".
14.	Foram opostos embargos de declaração (peça 416) , os quais restaram rejeitados. Foi assentado que as TCEs "devem se reportar aos danos já consumados referentes ao Trem 1" Acórdão 2906/2018-TCU-Plenário (peça 423) , sob a relatoria do citado ministro-relator.
15.	Foram autuadas as tomadas de contas especiais apartadas para os contratos da UCR/RNEST (TC Processo 040.140/20180) , Tubovias RNEST (TC Processo 040.142/20183) e UDA/UHDT RNEST (TC Processo 040.143/20180) , conforme determinado pela decisão referida acima (peças 406 e 468) .
Quadro 1: Processos instaurados em decorrência do Acórdão 2354/2018-TCU-Plenário.
	PROCESSO
	CONTRATO
	OBJETO (Rnest) 
	CONSÓRCIO

	Processo 040.140/20180
	0800.0053457.09.2/2009
	UCR
	CNCC - Camargo Corrêa - CNEC

	Processo 040.142/20183
	0800.0057000.10.2/2010
	Tubovias
	Ipojuca Interligações (CII) 

	Processo 040.143/20183
	0800.0053456.09.2/2009
	UDA
	Rnest - Conest

		0800.0055148.09.2/2009
	UHDT
	
Fonte: e-TCU.
16.	Após a instrução desta unidade técnica (peças 447 a 449) , foi realizada nova diligência à Petrobras para informar a situação atual dos contratos (peças 450 e 454) . A resposta foi juntada na peça 462, depois de prorrogação de prazo (peças 457, 458, 460 e 461) . As oitivas dos consórcios para manifestação sobre os pressupostos da medida cautelar e a fórmula de reajuste incompatível com as características da obra (peça 396) encontram-se nas peças 409 a 411.
17.	Os Consórcios Rnest-Conest e CII não se manifestaram, apesar de terem sido regularmente notificados (peças 412 e 414) . 
18.	O Consórcio CNCC - Camargo Corrêa - CNEC solicitou prorrogação de prazo (peças 417 e 427) . Posteriormente, solicitou nova prorrogação de prazo e alegou dificuldades de acesso a alguns documentos dos autos (peça 431) . Divergindo parcialmente da unidade técnica (peças 436 e 437) , o Sr. Ministro-Relator prorrogou novamente o prazo e concedeu acesso integral aos autos (peça 440) . A resposta está nas peças 444 e 445. Em seguida, o consórcio complementou sua defesa por meio da peça 486.
19.	De acordo com as instruções da unidade técnica (peças 468 e 469) e despacho do Sr. Ministro-Relator Vital do Rêgo (peça 473) , considerando o teor dos documentos, foi aposto o caráter sigiloso a algumas peças e determinado o desentranhamento das peças 422 e 446.
20.	Uma das empresas arroladas teceu considerações sobre o andamento destes autos (peça 484) , em comparação com outro processo em que teria ocorrido situação que considera ser similar à tratada nestes autos. Os requerimentos ali formulados foram analisados em instrução anterior (peça 490) . Como ainda não houve apreciação da matéria pelo Tribunal, essa análise será aqui reiterada.
21.	Nesse contexto, instrução anterior (peça 490) tratou das questões a seguir sumarizadas:
a) vigência da medida cautelar decretada por meio do Acórdão 2354/2018-TCU-Plenário (peça 396) , de relatoria do Sr. Ministro Benjamin Zymler;
b) análise da oitiva do Consórcio CNCC - Camargo Corrêa - CNEC em sede de oitiva e das informações da Petrobras sobre a situação dos contratos; 
c) revelia dos Consórcios Rnest-Conest e CII - Ipojuca Interligações não se manifestaram nas oitivas da ocasião;
d) análise dos argumentos de empresa responsável na peça 484.
22.	Em síntese, considerou-se que as oitivas respondidas não elidiriam os achados de auditoria, motivo pelo qual a medida cautelar deveria ser confirmada. Ademais, a análise da instrução considerou que a peça 484 deveria ser desentranhada por tratar de pedido de responsável cabível de análise noutro processo, medida esta que figurou como proposta no pronunciamento da unidade técnica (peça 492) , mas ainda sem apreciação pelo Tribunal.
23.	Estando o processo pautado para julgamento em 2/6/2021, o Consórcio Rnest-Conest apresentou memorial (peça 505) , centrado na tese de que não ocorreu a devida concessão de cópias das estimativas de custos, necessárias a sua manifestação, e havia um pedido de prorrogação de prazo (peça 420) não regularmente analisado pelo Tribunal. Por esse motivo, o consórcio não teria conseguido responder devidamente oitiva anterior a respeito da auditoria realizada. Isso configuraria cerceamento de defesa e, portanto, nulidade. Por essa razão, requereu a análise que reputa correta da peça 420 de modo a garantir-lhe cópia de certos documentos e a consequente devolução do prazo para sobre eles se manifestar.
24.	O Sr. Ministro-Relator retirou o processo de pauta e determinou a análise do pedido por esta unidade técnica, além da reabertura do prazo para todos os responsáveis para responderem às oitivas (peça 506) . Esta unidade técnica concluiu que o pleito era impertinente e sugeriu seu indeferimento (peças 507 a 509) , o que foi acatado pelo relator (peça 510) .
25.	Novas oitivas foram realizadas, nos termos dos despachos do Relator (peças 506 e 510) . O consórcio CNCC - Camargo Corrêa - CNEC limitou-se a reiterar (peça 523) a defesa anteriormente apresentada (peças 444 e 486) , que já havia sido analisada pela instrução de mérito prévia (peça 490) , não apreciada pelo Tribunal. O Consórcio Rnest-Conest respondeu na peça 522. O Quadro 2 resume as principais notificações realizadas nestes autos. Detalhamento completo das comunicações processuais efetuadas pode ser conferido no Apêndice A desta instrução.
Quadro 2: Comunicações processuais.
	COMUNICAÇÕES
	E-TCU (PEÇAS) 

	DESTINATÁRIO
	DOCUMENTO
	DOC
	CIÊNCIA
	RESPOSTA

	Petrobras
	Ofícios 493 e 494/2014 - TCU/SecobEnerg.  Oitiva de 26/9/2014. Medida cautelar do Acórdão 2496/2014-TCU-Plenário.
	102 e 103
	108 e 111
	152

	CNCC - Camargo Corrêa - CNEC
	Ofício 497/2014 - TCU/SecobEnerg.  Oitiva de 26/9/2014. Medida cautelar do Acórdão 2496/2014-TCU-Plenário.
	105
	136 e 138
	240

	CII
	Ofício 495/2014 - TCU/SecobEnerg.  Oitiva de 26/9/2014. Medida cautelar do Acórdão 2496/2014-TCU-Plenário.
	109
	-
	239

	RNEST-CONEST
	Ofício 496/2014 - TCU/SecobEnerg.  Oitiva de 26/9/2014. Medida cautelar do Acórdão 2496/2014-TCU-Plenário.
	110
	124 e 137
	238

	CII
	Ofício 528/2014 - TCU/SecobEnerg, ratificando do Ofício 495/2014 - TCU/SecobEnerg.
	147
	167
	-

	CNCC - Camargo Corrêa - CNEC
	Ofício 856/2018 - TCU/SeinfraOperações (14/11/2018) . Oitiva do Acórdão 2354/2018-TCU-Plenário.
	410
	413
	444

	RNEST-CONEST
	Ofício 857/2018 - TCU/SeinfraOperações (14/11/2018) . Oitiva do Acórdão 2354/2018-TCU-Plenário.
	411
	412
	-

	Petrobras
	Ofício 10/2019 - TCU/SeinfraOperações (22/1/2019) . Comunicação do teor do Acórdão 2906/2018-TCU-Plenário.
	428
	439
	-

	CNCC - Camargo Corrêa - CNEC
	Ofício 9/2019 - TCU/SeinfraOperações (22/1/2019) . Comunicação do teor do Acórdão 2906/2018-TCU-Plenário.
	429
	432
	-

	Petrobras
	Ofício 538/2019 - TCU/SeinfraOperações (17/4/2019) . Diligência sobre os contratos.
	450
	452 e 455 (negativo) 
	-

	Petrobras
	Ofício 649/2019 - TCU/SeinfraOperações (8/5/2019) . Diligência sobre os contratos.
	454
	456
	462

	CII
	Ofício 41734/2021 - TCU/Seproc (29/7/2021) . Oitiva.
	511
	515
	-

	RNEST-CONEST
	Ofício 41735/2021 - TCU/Seproc (29/7/2021) . Oitiva.
	512
	516
	522

	CNCC - Camargo Corrêa - CNEC
	Ofício 41733/2021 - TCU/Seproc (29/7/2021) . Oitiva.
	513
	517
	523

Fonte: e-TCU.
26.	Esta instrução retomará a matéria pendente de apreciação da instrução da peça 490 e analisará a resposta do Consórcio Rnest-Conest. Como a resposta do Consórcio CNCC - Camargo Corrêa - CNEC se limita a reiterar defesa anteriormente apresentada e analisada em instrução anterior, tal análise será aqui adotada. Não se considerará a ocorrência de revelia do CII por não ter respondido a oitiva nesta última oportunidade, em razão de já ter se pronunciado a respeito da matéria alhures (peça 239) .
27.	De qualquer modo, eventual matéria de defesa objetivamente aproveitável será levada em consideração, uma vez que, diferentemente do processo civil, nos processos de controle externo mesmo a revelia não acarreta automaticamente as consequências da confissão.
III. Exame técnico
III.1. Saneamento dos autos
28.	Em decisão monocrática, o Sr. Ministro Relator determinou, por entender que "não há ainda qualquer indício de que Sra. Maria das Graças Silva Foster faça parte da relação processual" (peça 519, p. 1) a desconsideração de ofício a ela expedido. Com efeito, considerando o objetivo deste processo, as responsabilidades individuais de ex-gestores da Petrobras devem ser apuradas nas tomadas de contas especiais autuadas especificamente para cada contrato. Por isso, será proposta a exclusão da ex-presidente da companhia do rol de responsáveis destes autos.
29.	Foi juntada nestes autos cópia de requerimento apresentado pelo Sr. Raldo Moreira Mendes na TCE 040.140/2018-0, processo no qual figura como responsável. Trata-se de pedido de acesso a peças processuais que, analisado por esta unidade técnica (peças 527 e 528) , foi indeferido pelo relator (peça 529) com o fundamento de que "que todos os elementos, oriundos do presente processo, que fundamentaram a citação determinada no bojo do TC 040.140/2018-0, já se encontram carreados para o referido processo (peças 32 a 46 do TC 040.140/2018-0) ".
29.1.	No entanto, há registro de que foi concedido acesso eletrônico destes autos ao advogado do Sr. Raldo Moreira (peça 530) . Desse modo, considerando o saneamento dos autos e a determinação anteriormente exarada será proposta a revogação do acesso a estes autos, mantendo-se a permissão somente no processo no qual o requerente é responsável.
29.2.	Em princípio, não se detectou prejuízo à segurança da informação, visto que as peças que embasaram a citação na TCE foram trasladadas daqui, sendo, portanto, idênticas. Todavia, o relator é o presidente da instrução processual e suas determinações devem ser cumpridas. Logo, para manter a necessária organização, em que as partes tenham acesso aos elementos de defesa cabíveis, convém que as permissões de acesso sejam concedidas somente nos autos nos quais devam falar. Neste caso, o requerente não é parte neste processo, motivo pela qual basta que tenha acesso ao TC 040.140/2018-0.
30.	Em instrução anterior, a análise mencionou proposta de desentranhamento da peça 484 (peça 490, p. 9) . O pronunciamento da unidade (peça 492) consignou que:
Além das propostas de encaminhamento consignadas na instrução precedente, as quais contaram com anuência do titular da 1ª Diretoria da SeinfraOperações, cabe tecer os seguintes comentários acerca dos pedidos deduzidos por uma das empresas arroladas nos autos na peça 484.
A empresa requereu um esclarecimento acerca de seu novo posicionamento nos autos. A esse respeito, consoante decidido pelo Ministro Relator na peça 473, a admissibilidade ou não do pedido de colaboração feito pela empresa será examinada no TC 040.142/2018-3, o qual se encontra em instrução por esta Unidade Técnica, oportunidade em que será submetida ao Tribunal proposta acerca da admissibilidade do pleito efetuado pela empresa.
30.1.	Por isso, considerando que o pleito deve ser tratado no TC Processo 040.142/2018-0, convém desentranhar a aludida peça, reiterando a proposta de encaminhamento, uma vez que cuida de matéria alheia aos objetivos destes autos.
III.2. Exame das oitivas
31.	As oitivas e diligências realizadas neste processo tiveram por objeto (vide ofícios elencados no Quadro 2 acima, Acórdão 2354/2018-TCU-Plenário e despacho na peça 510) :
i) verificar o cumprimento de determinação - cautelar à Petróleo Brasileiro S.A. - Petrobras que, nos pagamentos vindouros relativos aos serviços dos Contratos UCR, UHDT, Tubovias e UDA (todos da Rnest) , no que se refere às medições atinentes ao Trem 2, passasse a calcular o valor devido a título de reajuste contratual com base nos pesos indicados na tabela a seguir ou, alternativamente, exigisse das empresas contratadas a apresentação de garantias suficientes a cobrir a diferença entre os valores a serem pagos a título de reequilíbrio com base nas formulas contratuais e os valores a serem calculados a partir dos pesos informados:
[TABELA].
ii)  a oitiva dos consórcios contratados para que, se manifestassem acerca da adoção de fórmula de reajuste incompatível com as características da obra, acarretando indícios de pagamento indevido de reajustes contratuais.
32.	O quadro a seguir resume as respostas recebidas e análises eventualmente já realizadas.
Quadro 3: Resumo das análises das oitivas e diligência.
	RESPOSTAS
	APRECIAÇÃO

	RESPONDENTE
	PEÇA
	Instrução (peça) 
	Acórdão (Plenário) / Peça

	Petrobras
	152
	-
	-
	-

	Petrobras
	462
	490
	Pendente
	-

	CNCC - Camargo Corrêa - CNEC
	240
	296
	1.745/2016
	317

	CII
	239
	296
	1.745/2016
	317

	RNEST-CONEST
	238
	296
	1.745/2016
	317

	CNCC - Camargo Corrêa - CNEC
	444
	490
	Pendente
	-

	Petrobras
	462
	490
	Pendente
	-

	RNEST-CONEST
	522
	Pendente
	Pendente
	-

	CNCC - Camargo Corrêa - CNEC
	523
	Pendente
	Pendente
	-

Fonte: e-TCU.
33.	Nos próximos tópicos serão analisadas as respostas pendentes e retomadas aquelas porventura já realizadas pela unidade técnica, mas ainda pendentes de apreciação pelo Tribunal.
III.2.1. Questões preliminares
34.	Em mais de uma ocasião neste processo, alegou-se cerceamento de defesa, prejudicando os responsáveis em razão da não disponibilização de acesso a certas peças classificadas como sigilosas. Inicialmente, deu-se razão aos responsáveis, tendo sido prolatado o Acórdão 2354/2018-TCU-Plenário (Rel. Min. Benjamin Zymler) , consoante narrado nos itens 11 a 13 acima.
35.	Desde então, foram concedidas sucessivas oportunidades de os responsáveis se pronunciarem a respeito dos índices de reajuste, matéria que interessa neste processo. A maior parte dos responsáveis aquiesceu aos acessos concedidos, tendo se limitado a reiterar respostas anteriores ou até permanecido em silêncio depois de responderem as oitivas iniciais, conforme narrado na Seção Histórico desta instrução.
36.	Por outro lado, diferente é a postura da Consórcio Rnest-Conest, que, a cada momento, insiste em argumentos, já superados, de que as peças disponibilizadas nos autos não são capazes de permitir o efetivo direito de defesa, em razão de incompletude ou deficiências.
37.	O memorial da peça 505 estava centrado na tese de que havia um pedido de prorrogação de prazo (peça 420) não regularmente analisado pelo Tribunal. Por esse motivo, o consórcio não teria conseguido responder devidamente oitiva anterior a respeito da auditoria realizada.
38.	A análise da unidade técnica na ocasião (peças 507 a 509) propôs o indeferimento do pleito por impertinência das alegações, o que foi acatado pelo Sr. Ministro-Relator (peça 510) . Ainda assim, nova oportunidade de pronunciamento foi condida aos responsáveis e novas oitivas foram expedidas.
39.	Nesta derradeira resposta, uma vez mais o consórcio se queixa da suposta inaptidão dos elementos dos autos, principalmente das estimativas da Petrobras (peça 522, p. 5-9) . No seu entender (peça 522, p. 5-6) :
17. Conforme demonstrado em manifestação apresentada a esta Corte de Contas no dia 03/12/2018 (Peça 420) , diversas foram as inconsistências identificadas na documentação concedida pelo TCU (em especial nas Peças 64 e 66) para, em tese, cumprir a determinação de fornecimento das estimativas de custo da PETROBRAS. Vale, inclusive, demonstrar novamente essas inadequações e os motivos pelos quais inviabilizam as devidas análises por parte do Consórcio.
18. Especificamente sobre o Contrato UHDT (peça 64) , percebe-se que somente foram concedidas cópias das composições da disciplina de Construção Civil, ou seja, cópia apenas parcial do orçamento da PETROBRAS, não representando todos os custos e disciplinas do Contrato, o que inviabiliza a análise do Consórcio a partir de informações fragmentadas.
19. Em relação ao Contrato UDA (peça 66) , não há nenhuma composição sobre a obra dentre as cópias fornecidas pela PETROBRAS. Ou seja, a documentação também não corresponde à totalidade da Estimativa de Custo da PETROBRAS, visto que também foram fornecidos em fragmentos e apenas com "pedaços de cálculo".
20. Não bastasse, não há qualquer detalhamento dos valores: o que se percebe é que foram disponibilizados vários documentos em arquivos no formato PDF, obtidos por meio da conversão de planilhas em Excel, contudo sem encaminhar todas as abas da planilha, não permitindo, dessa forma, uma compreensão adequada dos cálculos. (...) 
21. Para a adequada compreensão do valor relativo à mão de obra direta, por exemplo, seria essencial o acesso à planilha "D-EAC Constr", "MOD Civil_Adotado" e à pasta "Histogramas de Civil Revisados", as quais não foram fornecidas.
22. Fato é que ao converter as planilhas do EXCEL para PDF, se perde várias informações, o que dificulta qualquer análise.
23. Nesse contexto, diante da incompletude da documentação, indaga-se: onde está a célula E10 da planilha da "D-EAC Constr"? No mesmo sentido, como é possível afirmar que o valor de R$12.352.910,77, conforme imagem acima [imagem peça 522, p. 6], provém da planilha "D-EAC Constr"? E mais: é possível afirmar com segurança que esse valor está completo e aderente aos serviços executados sem se avaliar a sua composição? São esses alguns dos obstáculos intransponíveis que este Consórcio tem que enfrentar, vez que não foram fornecidos nenhum dos arquivos ou pastas mencionados na orientação final do Contrato UDA.
24. Dentre os documentos faltantes e listados no arquivo "1.1-Orientação_Final (UDA) .pdf", referente ao resumo dos preços calculados, que não foram fornecidos, é possível mencionar: (i) "D-EAC-Constr.pdf"; (ii) "Equipros para obras de montagem.pdf", referente aos Custos de Equipamentos e Máquinas; (iii) "D-EAC-Constr.pdf" referente aos Custos da Mão de Obra Indireta Salários e Encargos; (iv) "D-EAC-Constr.pdf" referente aos Materiais de Consumo, dentre vários outros mencionados no mesmo arquivo. (...) :
[TABELA]
25. No mesmo sentido, embora a planilha "1.2_Mat_Apli_Sub_Orientação (UDA) .pdf" afirme que esta representa o resumo de todos os custos de fornecimento de materiais e equipamentos da estimativa, bem como os custos de subempreiteiros utilizados na estratégia de construção e montagem (sic) , transcrita logo abaixo [imagem peça 522, p. 7], nenhum dos documentos que embasaram o referido cálculo foram disponibilizados ao Consórcio. Tem-se nesse arquivo tão somente o resumo global dos valores, o que de forma alguma pode ser concebido como fornecimento integral das estimativas de custos da PETROBRAS:
[TABELA]
40.	Ocorre que as aludidas peças 64 e 66 não foram as únicas a embasar as conclusões da auditoria a respeito dos contratos UDA e UHDT/Rnest. Conforme a descrição registrada no relatório (peça 78, p. 21-23) , as peças 42 a 46 também contém resultados de análises e memórias de cálculos. Tenha-se em mente que, ao mesmo tempo que os cálculos da equipe de auditoria foram balizados pelas orientações da minuta-padrão da Petrobras (peça 78, p. 22) , os normativos e procedimentos internos da companhia não foram questionados pelos concorrentes ainda na fase de licitação.
41.	Ao contrário, questionamentos, quando ocorreram, se deram justamente para obter o aumento do peso do fator mão de obra para 70% ou 80%, sem se demonstrar embasamento técnico que justificasse tal medida discrepante da prática da Petrobras noutros empreendimentos (peça 78, p. 24-27) . Não há registro de que as integrantes do consórcio tenham questionado a estimativa de custos da Petrobras então, nem que, ao longo dos anos, tenham tentado obter dela os dados julgados necessários em formato considerado conveniente.
42.	Especificamente quanto à peça 64, mesmo que a planilha em formato do Excel só trate da construção civil, a planilha "2) RESUMO CONTRATAÇÃO HDT RENEST.pdf" (também nos itens digitalizáveis) contém as demais informações e orientações. De maneira conservadora, conforme descrito no relatório de auditoria (peça 78, p. 22 e 29-30) , projetos e subempreiteiros, por exemplo, foram alocados como mão de obra.
43.	Quanto à peça 66, aquele foi o material fornecido pela Petrobras à equipe de auditoria. Tanto os auditores o consideraram apto quanto a Petrobras e os licitantes o aceitaram - mesmo que tacitamente - na preparação da contratação. Não cabe meramente impugná-lo depois de tanto tempo para dizer que com ele não se consegue chegar às conclusões registradas no relatório de auditoria. Se a pretensão é desfazer o raciocínio empreendido, é preciso mostrar seu erro enfrentando o mérito.
44.	Portanto, reiterando o posicionamento exaustivamente registrado em instruções anteriores, conclui-se que as peças e informações constantes dos autos constituem evidências com completude e clareza suficientes para embasar as conclusões da auditoria, e as alegações contrárias do consórcio não encontram respaldo nos autos para sustentá-las.
III.2.2. Informações prestadas pela Petrobras e vigência da medida cautelar
45.	De acordo com as informações encaminhadas pela Petrobras em 2019 (peça 462) , os contratos se situavam em percentual aproximado ou superior a 94% em 2015, conforme quadro abaixo. Foi informado, ainda, que foram instaurados os respectivos processos arbitrais no ano de 2015.
Quadro 4: Informações prestadas pela Petrobras sobre os contratos.
	CONTRATO
	SITUAÇÃO
	CRONOGRAMA EXECUTADO

			FÍSICO
	FINANCEIRO

	0800.0053457.09.2 (UCR) 
	Paralisado
	94,89%
	95,82%

	0800.0055148.09.2 (UHDT/UGH) 
	Suspenso
	86,83%
	93,93%

	0800.0057000.10.2 (Tubovias) 
	Encerrado
	99,40%
	98,94%

	0800.0053456.09.2 (UDA) 
	Suspenso
	96,39%
	97,19%

Fonte: Peça 462.
46.	Como já referido acima, foram instauradas TCEs para "apurar os responsáveis e quantificar os débitos decorrentes do pagamento de reajustamento irregular nos Contratos da UCR, UHDT, Tubovias e UDA, todos da Rnest, tendo em vista a adoção de fórmula de reajuste incompatível com as características da obra". 
47.	Considerando: (i) o avançado estágio de execução do cronograma financeiro (igual ou superior a 94% em 2015) ; (ii) a instauração das TCEs para apurar o cumprimento da determinação do TCU em relação à formula de reajuste e os eventuais prejuízos decorrentes de descumprimento e de adoção de fórmula considerada irregular; (iii) o transcurso de anos de vigência da medida cautelar, sendo que já havia decisão de 2014 desta Corte nessa linha de alteração da fórmula de reajuste; e (iv) como se verá a seguir, que não prosperam os argumentos apresentados pelos consórcios, propõe-se que seja tornada definitiva a medida cautelar exarada nos presentes autos, no sentido de adotar a fórmula de reajuste constante do item 9.3 do Acórdão 2354/2018-TCU-Plenário (peça 396) , sob a relatoria do Sr. Ministro Benjamin Zymler.
III.2.3. Oitiva do Consórcio CNCC - Camargo Corrêa - CNEC (peças 444, 445, 486 e 523) 
48.	Uma vez que a última manifestação do consórcio (peça 523) se limita a reiterar as alegações anteriores, que já haviam sido analisadas por esta unidade técnica, mas não apreciadas pelo Tribunal, adiante se reproduz a análise de instrução anterior (peça 490) , com ajustes quanto à matéria da prescrição.
49.	Argumentos: preliminarmente, alegou-se a prescrição da pretensão punitiva, eis que aplicável o prazo de cinco anos, tendo o contrato sido assinado dia 22/12/2009 e a notificação ocorrido no dia 21/11/2018. No mérito, a defesa alegou, em breve síntese: 
a) que o contrato é um ajuste bilateral, não sendo possível a sua alteração unilateral por parte da administração pública, sem readequar os demais itens, e que é necessário observar o princípio da segurança jurídica (peça 444, p. 1219) ; 
b) que não foi evidenciado prejuízo decorrente da cláusula de reajuste que justifique a sua substituição (peça 444, p. 1922) ; 
c) após discorrer sobre a metodologia adotada pelo TCU, que seria inadmissível alteração parcial da fórmula de reajuste (peça 444, p. 2226) ;
d) que foram contratualmente adotados índices de reajustamento equivocados para atualizar as parcelas referente à mão-de-obra, materiais e equipamentos (peça 444, p. 2641) ;
e) que é inadequado o critério de rateio utilizado para alocar os custos remanescentes na fórmula de reajuste (peça 444, p. 4243) ;
f) a inadequação do Demonstrativo de Formação de Preços (DFP) como parâmetro para os pesos de cada parcela na execução do contrato (peça 444, p. 4349) ;
g) incorreções sobre o índice utilizado para reajustar a mão-de-obra empregada na execução dos serviços, improdutividade acima da média, necessidade de readequação dos índices de correção para as parcelas de materiais e equipamentos (peça 444, p. 5056) ;
h) a vantajosidade da fórmula de reajuste originalmente prevista no contrato (peça 444, p. 5658) ;
i) a medida cautelar determinada por meio do Acórdão 2354/2018-TCU-Plenário perdeu seu objeto, pois a Petrobras, em abril de 2015, noticiou que não tinha mais interesse na continuidade dos serviços além da data de encerramento do prazo contratual Acórdão 2354/2018-TCU-Plenário (peça 444, p. 5856 e peça 445) .
49.1.	No dia 2/12/2019, o consórcio apresentou complementação à defesa, por meio da qual alegou inconsistência na metodologia utilizada pelo TCU para reajuste do contrato, desta feita quanto à inadequação dos critérios adotados pela Corte de Contas para aferir "o real impacto inflacionário percebido com a mão-de-obra no empreendimento" (peça 486, p. 25 e 710) .
50.	Análise: a preliminar de prescrição não procede. Primeiro, porque a jurisprudência do TCU aplica o prazo prescricional 10 anos, conforme o Acórdão 1441/2016-TCU-Plenário (Min.-Rel. Walton Alencar Rodrigues) . A contagem do prazo prescricional se inicia na data de ocorrência da irregularidade sancionada, nos termos do art. 189 do Código Civil, e interrompe-se pelo ato que ordenar a citação, a audiência ou a oitiva, nos termos do art. 202, inciso I, do Código Civil.
50.1.	Ainda que se aplique prazo quinquenal, a contagem tem como marco a irregularidade praticada ou dano sofrido, não a assinatura do contrato automaticamente. No caso concreto, entende-se que a irregularidade tem caráter permanente, que se prolonga no tempo por todo o período de execução contratual e de pagamentos. 
50.2.	Nessa linha, a irregularidade destes autos advém da previsão de reajuste contratual indevido que gerou a efetivação de pagamentos irregulares, portanto, os marcos iniciais para essa contagem são esses pagamentos, os quais findaram em 2015 (peça 462, p. 2; Quadro 4 acima) .
50.3.	Ademais, outros marcos importantes interferem no controle da prescrição, como a investigação dos ilícitos pela administração pública (no caso do TCU, a realização de auditoria) e as constantes manifestações e pedidos de prorrogação de prazo para resposta dos responsáveis.
50.4.	A esse respeito, cumpre registrar que, no RE 636.886/AL (20/4/2020) , venceu no STF a tese de que "é prescritível a pretensão de ressarcimento ao erário fundada em decisão de Tribunal de Contas". Não apenas a pretensão punitiva é entendida como prescritível, como a própria pretensão ao ressarcimento do erário. Ademais, já havia o posicionamento de que aos processos do TCU deveria ser aplicado o prazo prescricional quinquenal da Lei 9.873/1999 (art. 1º) , contado "da data da prática do ato ou, no caso de infração permanente ou continuada, do dia em que tiver cessado".
50.5.	Em decisão de mérito no MS 32.201/DF (21/3/2017) , já se afirmava naquela Corte que "a prescrição da pretensão sancionatória do TCU é regulada integralmente pela Lei nº 9.873/1999", portanto, aplicável o prazo de cinco anos. Com efeito, dentre os enunciados estão disponíveis para consulta no site do STF (http://www.stf.jus.br/portal/jurisprudenciaRepercussao) , o Tema 666 declara que "é prescritível a ação de reparação de danos à Fazenda Pública decorrente de ilícito civil".
50.6.	Nesse contexto, em 5/10/2021, o RE 636.886/AL transitou em julgado. Delineia-se, assim, um panorama jurisprudencial no STF em que, exceto em casos de irregularidades com dolo de improbidade administrativa, não se cogita de imprescritibilidade de ações de ressarcimento do erário. Nos casos prescritíveis, a ação de ressarcimento será regulada pela Lei de Execução Fiscal e a atuação do TCU, pela Lei 9.873/1999.
50.7.	Perdurando o entendimento do STF de que não cabe a tribunais de contas perquirir dolo para avaliar improbidade administrativa, forçoco concluir pela aplicação da Lei 9.873/1999 para regular os prazos prescricionais da atuação do controle externo. Em seus termos:
Art. 1º Prescreve em cinco anos a ação punitiva da Administração Pública Federal, direta e indireta, no exercício do poder de polícia, objetivando apurar infração à legislação em vigor, contados da data da prática do ato ou, no caso de infração permanente ou continuada, do dia em que tiver cessado.
 (...) 
§ 2º Quando o fato objeto da ação punitiva da Administração também constituir crime, a prescrição reger-se-á pelo prazo previsto na lei penal.
 (...) 
Art. 2o Interrompe-se a prescrição da ação punitiva: 
I - pela notificação ou citação do indiciado ou acusado, inclusive por meio de edital;
II - por qualquer ato inequívoco, que importe apuração do fato;
III - pela decisão condenatória recorrível.
IV - por qualquer ato inequívoco que importe em manifestação expressa de tentativa de solução conciliatória no âmbito interno da administração pública federal.
50.8.	A seu turno, em julgamento recente no TCU, no voto do Acórdão 18.604/20211ª Câmara (Min.-Rel. Augusto Sherman) consignou-se que o entendimento proferido pelo STF no RE 636.886 (Tema 899 da Repercussão Geral) , pontuado expressamente no voto do Relator, Ministro Alexandre de Moraes, a respeito da prescritibilidade da pretensão de ressarcimento ao erário com base em decisão de tribunal de contas, alcança tão somente a fase judicial de execução do título extrajudicial, não atingindo os processos de controle externo em trâmite no TCU. As ações de ressarcimento movidas pelo Estado contra os agentes causadores de dano ao erário são imprescritíveis (Súmula TCU 282) .
50.9.	Desse modo, não se passou nem dez nem cinco anos entre a irregularidade (2015, conforme item 50.2 acima) e o ato ordinatório de notificação dos consórcios (Acórdão 2354/2018-TCU-Plenário - peça 396) , nem entre este e o momento presente. Não procede, portanto, a preliminar suscitada pela defesa.
50.10.	Quanto ao mérito, é importante deixar claro que os argumentos de defesa apresentados pelo Consórcio CNCC já foram analisados no Fiscobras 2014. Tal análise passou pelo crivo do Sr. Ministro-Relator Vital do Rêgo, bem como do Plenário desta Corte (Acórdão 1745/2016-TCU-Plenário, mantido pelo Acórdão 2062/2016-TCU-Plenário que rejeitou embargos de declaração e corrigiu inexatidão material, ambos de relatoria do Sr. Ministro Vital do Rêgo, peças 317-319 e 344-346) .
50.11.	Cabe registrar, ainda, que tal análise foi precedida por outras manifestações sobre a matéria (peças 78 e 196) , ambas de teor similar, elaboradas quando da prolação do Acórdão 2496/2014-TCU-Plenário (o qual decretou a medida cautelar) , de relatoria do então Ministro José Jorge (peça 97) , bem como quando do julgamento dos recursos impetrados contra a referida decisão (Acórdão 3589/2014-TCU-Plenário, de relatoria do Sr. Ministro-Substituto Augusto Sherman) .
50.12.	Não obstante o Acórdão 1745/2016-TCU-Plenário tenha sido tornado insubsistente por meio do Acórdão 2354/2018-TCU-Plenário (peça 396) , de relatoria do Sr. Ministro Benjamin Zymler, há que se ressaltar que tal anulação decorreu de uma falha processual, não tendo sido indicada divergência quanto à análise de mérito já empreendida pelo plenário desta Corte. Por tal razão, questões já abordadas anteriormente serão remetidas à análise da peça 296, sem prejuízo de comentários adicionais. 
50.13.	Inicialmente, quanto à medida cautelar, como já tratado na seção anterior, não é o caso de perda de objeto, mas sim de efetivar tal medida precária, visto que tal alteração na fórmula se mostrou em sintonia com o interesse público e benéfica à Petrobras.
50.14.	A argumentação de que caso seja alterada uma cláusula, outras cláusulas que as empresas discordam também deveriam ser alteradas não guarda sintonia com as questões tratadas nestes autos. A auditoria desta Corte, tendo por base o interesse público, não apontou indícios de irregularidades em outros componentes da fórmula nem nos índices inflacionários adotados. Logo, são argumentos nos quais o consórcio intenta que o TCU reveja também outros percentuais e índices de correção. Ocorre que quando as empresas, sob a forma de consórcio, decidiram participar do convite e, posteriormente, assinar o contrato, as partes estavam cientes das cláusulas contratuais. 
50.15.	Esta Corte de Contas não é instância revisora de cláusulas contratuais tendo por substrato o interesse privado. A exceção é prevista constitucionalmente ao TCU quando no exercício da competência para fiscalizar atos e contratos, bem como a aplicação de recursos públicos, incluindo a possibilidade de exarar determinações para evitar a ocorrência de danos ao erário ou buscar o respectivo ressarcimento e apuração de responsabilidades, tudo a partir do interesse público (arts. 1o, inciso I, 5o, inciso I, 41, inciso I, alínea "b", e inciso II, da Lei 8.443/1992, e Constituição Federal, arts. 70, 71, incisos II e IX) .
50.16.	Considerando a análise anteriormente empreendida, ressalta-se que os argumentos constantes das alíneas "a", "b" e "c" já haviam sido analisados, tendo sido afastados dada a competência constitucional do TCU para determinar as alterações ora contestadas, bem como o prejuízo apontado em instrução anterior (peça 296, p. 1215) . Na oportunidade, a unidade técnica ressaltou que (peça 296, p. 19 e 26) :
No presente caso, a adoção de índices inadequados para reajustes contratuais gerou prejuízos à Petrobras. Caso ocorresse o contrário (prejuízo para as contratadas) , certamente buscariam o reequilíbrio contratual, administrativamente e/ou judicialmente. Em conclusão, o direito sob tutela independe da parte prejudicada [p. 19].
 (...) 
eventuais pleitos de reequilíbrio que exorbitem os ajustes determinados por esta Corte, devem ser feitos no âmbito administrativo entre a Petrobras e respectivas contratadas. Cumpre assentar que competirá, caso julgue oportuno, a este Tribunal avaliar, em trabalho de controle externo, eventuais ajustamentos contratuais pactuados entre as partes [p. 26].
50.17.	Frise-se que a alteração proposta pela unidade técnica não afeta a segurança do negócio jurídico em questão. Repisa-se que o consórcio firmou contrato com a administração pública, a qual é dotada de órgãos de controle que tem a competência para garantir que o interesse e ganho privados não se sobreponham em detrimento do interesse público. E nesse ponto, as empresas contratantes com a administração pública estão cientes das competências dos referidos órgãos.
50.18.	Quanto aos demais itens, em apertada síntese, a unidade instrutiva também já se manifestou, tendo ressaltado que:
a) quanto aos componentes da fórmula, a inclusão de qualquer outro componente, como por exemplo alimentação, não alteraria de forma significativa a análise, o que valida a simplificação em três componentes (peça 296, p. 1718) ;
b) não se vislumbrou situação plausível para que outros insumos, como passagens, EPI ou transporte, fossem incluídos como parte do componente mão-de-obra e tivessem os respectivos reajustes conforme os ganhos salariais dos trabalhadores (peça 296, p. 1819) ;
c) as irregularidades constatadas estão, principalmente, na inadequação dos pesos atribuídos e na inclusão de itens indevidos nas rubricas que compõem a fórmula de reajustamento contratual (mão de obra; materiais; e equipamentos) . O que se fez, na busca da verdade material, foi procurar identificar se havia informações, dados ou documentos que encerrassem dúvida sobre a justeza da fórmula de mantença da relação contratual, sopesando, inclusive, princípios e valores inerentes às contratações públicas. No presente caso, analisaram-se as contratações em estudo por três metodologias distintas (estimativa, DFP e execução real) , de acordo com os dados disponíveis, e imprimindo, sempre que necessário, conservadorismo às análises. O resultado foi a constatação da inadequação das fórmulas de reajuste contratual, por não serem capazes de preservar as equações econômico-financeiras inicialmente pactuadas (peça 296, p. 2122) ;
d) em relação à adoção de outros índices, quando comparado o Índice Nacional da Construção Civil-DI com os reajustes propostos pela equipe de auditoria, estes se mostraram superiores àqueles (peça 296, p. 23) e, nesse sentido, não cabe utilizar o INCC-regional porque tal índice regional inclui em sua fórmula o elemento "serviços", atrelado à mão de obra, o que fulmina a pretensão. Há lembrar que na fórmula de reajustamento contratual o elemento "mão de obra" é destacado de materiais e equipamentos;
e) em relação aos subempreiteiros, assim como foi feito para a rubrica 'projeto', o que se fez foi imprimir extremo conservadorismo (considerou-se 100% dos subempreiteiros como sendo mão de obra, mesmo na certeza de que não eram) no intuito de comprovar que, mesmo nessa situação limite, o percentual de mão de obra da fórmula de reajuste seria inadequado (peça 296, p. 27) ;
f) em relação à questão da produtividade, "mesmo com o conservadorismo utilizado na análise, a metodologia empregada não apresentava sequer indício de que a realidade contratual teria se comportado de forma a invalidar os testes de auditoria. Nada impediria, porém, que a contratante (Petrobras) , de posse das informações reais da execução contratual e mediante análise de culpabilidade das contratadas por possíveis baixos índices de produtividade, pleiteasse de ofício junto às contratadas o reequilíbrio contratual ainda mais justo ao estabelecido por este Tribunal. Desse modo, eventuais pleitos de reequilíbrio que exorbitem os ajustes determinados por esta Corte, devem ser feitos no âmbito administrativo entre a Petrobras e respectivas contratadas. Cumpre assentar que competirá, caso julgue oportuno, a este Tribunal avaliar, em trabalho de controle externo, eventuais ajustamentos contratuais pactuados entre as partes" (peça 296, p. 26) ;
g) "no que se refere à aderência técnica da análise realizada por este Tribunal, considera-se que os argumentos apresentados não se mostraram aptos a infirmar o entendimento anterior acerca da inadequação da fórmula de reajuste contratual" (peça 296, p. 25) . 
50.19.	Reitera-se, ainda, a conclusão da unidade instrutiva de que (peça 296, p. 27) :
com tais considerações, que ainda imprimem conservadorismo, o resultado foi que, considerando como verdadeiros e justos todos os valores apresentados como gastos a título de mão de obra (o que sabidamente não é real, por terem sidos desprezados os efeitos de sua própria ineficiência) , concluiu-se que o percentual chegaria a, no máximo, 58% (peça 292) , portanto, ainda inferior aos 65% considerados adequados.
50.20.	Registre-se que na análise de mérito que fundamentou o Acórdão 2496/2014-TCU-Plenário (peça 97) , de relatoria do então Ministro José Jorge, quando da confirmação da medida cautelar adotada incialmente, a unidade instrutiva já havia ressaltado que a comparação com os demais contratos da Petrobras constantes da amostra indicava a divergência entre as quatro avenças da Rnest e os demais termos (peça 96, p. 21-23) :
3.2.1.4 - Análise comparativa com outras obras de natureza semelhante
 (...) 
De plano, considerando indistintamente todo o universo dos 52 contratos avaliados (peça 33, p. 1) , observa-se que a média aritmética dos pesos atribuídos ao componente "mão de obra" na fórmula de reajuste contratual foi 55%, ilustrando que as 4 contratações da Rnest ora discutidas efetivamente destoam dos demais contratos de obra da Petrobras.
 (...) 
Em suma, ao se cotejar os valores obtidos na presente auditoria com os pesos constantes das fórmulas de reajuste contratual de outras obras da Petrobras, observa-se que os cálculos aqui efetuados guardam certa coerência com o que foi praticado em outras contratações da Companhia, reforçando a inadequação dos critérios de reajuste aplicados nas 4 contratações da Rnest.
50.21.	Anota-se, portanto, que o consórcio trouxe diversos argumentos para justificar suas demandas por alterações contratuais, no lugar de intentar explicar por qual motivo nos contratos em questão seria justificável a aplicação do índice de 80% em relação à mão-de-obra, quando a maioria dos contratos da Petrobras da amostra analisada utilizou índice muito menor, como demonstrado na análise da SecobEnergia (gráfico e tabelas na peça 78, p. 20-26) .
50.22.	Não consta dos autos nenhuma justificativa para fundamentar a utilização de índice maior para a mão-de-obra. Os argumentos do consórcio seguem noutra direção, trazendo o que considerou argumentos para justificar outros percentuais e índices que a defesa entende que deveriam ser alterados. Assim, tendo por base a análise já empreendida, e considerando a ausência de elementos novos aptos a alterá-la, entende-se que não prosperam os argumentos do consórcio.
III.2.4. Oitiva do Consórcio RNEST-CONEST (peça 522) 
51.	Argumentos: o consórcio defendeu, no mérito, a regularidade das cláusulas de reajuste dos contratos celebrados com a Petrobras (UDA e UHDT - Rnest) , pretendendo, em síntese, que:
a) a análise do TCU contém equívocos na alocação de valores nos centros de custos, impactando na avaliação dos pesos dos grupos (mão de obra, materiais e equipamentos) . A correção dos valores definidos pela equipe de auditoria, seguindo a mesma metodologia a partir de uma análise do DFP, demonstraria a regularidade dos pesos praticados (peça 522, p. 10-14) ;
b) não houve desequilíbrio econômico-financeiro em desfavor da Petrobras, em razão de ser necessário avaliar os reajustamentos contratuais de maneira global. Na verdade, os reajustes praticados não apenas não teriam causado prejuízo à Petrobras como teriam sido insuficientes para cobrir o aumento dos custos de execução dos serviços pactuados, do que seria exemplo o aumento de 487% nos planos de saúde de funcionários e familiares (peça 522, p. 14-21) ;
c) quanto ao fator "mão de obra", o índice contratual (INCC - Recife - Mão de obra) teria gerado um fator acumulado de reajuste de 1,6284, todavia, a variação praticada pelos dissídios coletivos de trabalho, de observância obrigatória para o Consórcio, e condições macroeconômicas do período, contribuíram para que o aumento real do custo da mão de obra fosse superior ao referido índice (peça 522, p. 21-30) .
52.	Análise: quanto aos argumentos apresentados, convém retomar as premissas da metodologia e algumas explicações da auditoria registradas no respectivo relatório (peça 78, p. 22-31) .
52.1.	A metodologia desenvolvida pela equipe de auditoria alinhou-se às orientações expressas na Minuta-padrão da Petrobras (peça 152, itens não digitalizáveis) . Segundo esse documento, a fórmula de reajuste das contratações deveria considerar os insumos mais representativos utilizados na composição dos preços e não a totalidade dos insumos estimados para a obra.
52.2.	Por óbvio, nem todos os insumos aplicados na execução dos serviços contratuais poderiam ser diretamente classificados como "mão de obra", "materiais de aplicação" e "equipamentos". De igual modo, não seria razoável se estabelecer, na fórmula de reajuste contratual, uma miríade de componentes a serem ponderados para fins de reajustamento, até por inexistir, em muitos dos casos, índices inflacionários específicos que pudessem ser aplicados a cada centro de custo.
52.3.	Nesse sentido (peça 78, p. 22) ,
Para se desenvolver a análise, inicialmente, dividiu-se as estimativas de custo de cada uma das quatro contratações da Rnest em disciplinas (projeto, construção civil, construção e montagem, construção, etc.) , conforme procedimento adotado pela própria Petrobras. Para cada disciplina, analisou-se a composição geral dos custos dos serviços, excluindo-se os custos relativos a "fornecimentos de bens", reajustados por critério específico, e os custos complementares, vez que são obtidos, em regra, como percentuais aplicáveis aos demais custos e, dessa forma, têm sua variação, devido ao reajuste, proporcional aos demais itens.
 (...) 
Registre-se que, nessa análise, os custos previstos como subempreiteiros também foram analisados e, sempre que necessário, adotou-se posicionamento conservador, no sentido de considerar como 'mão de obra' os valores que não puderam ser associados diretamente a um dos outros dois centros de custo (materiais ou equipamentos) . A título meramente exemplificativo, no contrato UDA-Rnest, o item de serviço "arruamento e estaqueamento" foi definido como subempreitada e, não sendo possível definir o percentual efetivo de materiais e equipamentos que seriam empregados, a equipe de auditoria, conservadoramente, incluiu todo o montante relacionada a tal subcontratação no centro de custo "mão de obra", a despeito das demais parcelas serem conhecidamente relevantes para o item de serviço.
 (...) 
Como mencionado acima, não foi possível alocar todo o custo relativo aos serviços nos grupos "mão de obra", "materiais" e "equipamentos", vez que nem todos os insumos previstos nas estimativas guardam correlação com tais componentes (a exemplo dos custos com alimentação, transporte, passagens, QSMS, alojamentos, canteiros, etc) . Sobre esses itens, não se aprofundou no exame do comportamento inflacionário de tais custos por entender que, estatisticamente, apesar de alguns poderem ter tido um comportamento de alta inflacionária superior aos índices eleitos, outros podem ter apresentado variações inferiores a estes, de forma que a análise desses itens, para se averiguar a razoabilidade das fórmulas de reajuste, torna-se irrelevante.
52.4.	Nessa linha, e para reforçar ainda mais a constatação de inadequação dos pesos adotados nas fórmulas de reajustes dos 4 contratos analisados, quanto ao Demonstrativo de Formação de Preços (DFP) das empresas contratadas, comparação da auditoria demonstrou que os pesos calculados pela equipe de fiscalização com base nas estimativas de custos da Petrobras mais se aproximavam das proporções expressas no DFP dos licitantes vencedores do que dos fatores pactuados nos contratos.
52.5.	Assim, caso fosse empregado como critério de análise os percentuais dos insumos previstos no DFP, a situação de desequilíbrio econômico-financeiro se agravaria (peça 78, p. 25) . Nesse contexto, somando-se todos os valores comprovados pelas folhas e incluindo-se o BDI previsto nos respectivos DFP das empresas contratadas, foi constatado que, até março de 2014, foram efetuados pagamentos a título de mão de obra que correspondem a percentuais que variam de 20% (UHDT) a 34% (UDA) do valor total executado a título de serviços (peça 49) .
52.6.	Indo além (peça 78, p. 29-30) ,
De forma conservadora, somou-se o valor já gasto com mão de obra (inclusive BDI) , o valor total previsto no DFP para a elaboração do projeto (inclusive BDI) , o valor total previsto no DFP relativo a subempreiteiros (inclusive BDI) e o valor previsto a ser gasto com folha de pagamento de mão de obra, com base no saldo contratual e percentual de execução até o momento. Com isso, apurou-se de forma amplamente conservadora que os gastos com mão de obra nas contratações sob estudo, no que se refere à execução dos serviços, situam-se na faixa de 36% (UHDT) a 53% (UDA) .
52.7.	Cumpre lembrar que as versões originais das minutas contratuais, na deflagração da licitação referente à UCR-Rnest, não definiam o peso a ser aplicado na fórmula de reajustes para a "mão de obra"; por seu turno, na licitação UHDT-Rnest, foi divulgada minuta contratual prevendo o peso 55% para ponderar o componente "mão de obra" nos reajustamentos (peça 78, p. 26-27) .
Mediante pedido de esclarecimentos, a então licitante Camargo Corrêa sugeriu que o contrato UCR-Rnest tivesse o peso do componente "mão de obra" da fórmula de reajuste contratual estipulado em 75%, sem apresentar, para tanto, qualquer memória de cálculo justificativa. Em resposta, a Petrobras divulgou a todos os interessados minuta contratual revisada, em que estipulou o peso do componente "mão de obra" em 55%, idêntico ao verificado até àquela data para a licitação da UHDT-Rnest (peça 48, p. 1) .
Em outro pedido de esclarecimentos, agora relativo à licitação da UHDT-Rnest, a então licitante Odebrecht Plantas Industriais e Participações S.A. solicitou a reavaliação dos pesos constantes da fórmula de reajuste da minuta contratual, oportunidade em que sugeriu a adoção de 80% para o peso do componente "mão de obra", alegando, tão somente, que "os [percentuais] atualmente adotados não refletem a real composição dos custos dos serviços". Em resposta, a Petrobras republicou minuta contratual revisada em que acatou a sugestão dada pela licitante e elevou para 80% o peso do componente "mão de obra" a ser considerado para a UHDT-Rnest (peça 48, p. 2) 
Diante do acatamento da sugestão dada pela Odebrecht em relação à licitação UHDT-Rnest, novamente, a então licitante Camargo Corrêa solicitou que se alterassem os pesos da fórmula de reajuste relativa à licitação UCR-Rnest. Como justificativa, a empresa destacou que haviam sido adotados percentuais diferentes para a licitação UHDT-Rnest e que já havia solicitado a adoção de outros percentuais para a licitação UCR-Rnest. Em resposta, a Petrobras republicou minuta contratual revisada em que acatou a sugestão dada e elevou para 80% o peso do componente "mão de obra" para a licitação UCR-Rnest (peça 48, p. 3) .
Interessante destacar, em relação ao histórico apresentado, que as empresas responsáveis pelos pedidos de esclarecimentos, e que sugeriram alterações nos pesos dos componentes da fórmula de reajuste, foram as que, posteriormente, em consórcio com outras empresas, acabaram se sagrando vencedoras dos respectivos certames e atualmente executam as obras decorrentes, tendo apresentado DFP que apontam para percentuais de mão de obra bem abaixo daqueles requisitados para compor as respectivas fórmulas de reajuste contratual no âmbito das circulares mencionadas.
 (...) os gestores da Petrobras afirmaram que "as Cláusulas de Reajuste utilizadas no processo estão em conformidade com os padrões da Companhia sendo que os pesos e índices utilizados nas fórmulas são estimados com base no objeto contratual, nas principais características da obra, na experiência profissional adquirida nas diversas obras realizadas pela Petrobras dentre outras variantes aplicáveis a cada caso específico". Não obstante o esclarecimento prestado, nenhuma memória de cálculo, ata ou qualquer outro documento comprobatório que justificasse as decisões tomadas foi apresentado.
52.8.	A auditoria também ponderou o argumento de que o INCC não levaria em consideração a totalidade de benefícios alcançados pelos trabalhadores por ocasião das negociações sindicais. A esse respeito, cabe retomar as considerações ali empreendidas (peça 78, p. 28-31) :
deve-se observar primeiramente que, em situações como essa, não caberia ao gestor tentar antecipar eventuais comportamentos anormais do mercado no sentido de compensar, de qualquer outra forma, possíveis desequilíbrios na equação econômico-financeira do contrato, afinal, tratava-se, à época, de um evento, no mínimo, de consequências incalculáveis
 (...) 
De modo complementar, vale lembrar que, em todas as 52 contratações avaliadas na presente auditoria, não se verificou sequer um caso em que o índice de preços utilizado na fórmula de reajuste foi algum referencial próprio do empreendimento, como uma convenção ou acordo coletivo de trabalho; em todos os contratos avaliados, constatou-se que foram empregados índices de preços oficiais publicados por entidades do setor econômico.
 (...) 
Por fim, após todas as comparações efetuadas, cumpre relatar que, no período de execução dos contratos sob análise, maio/2009 a abril/2014, enquanto os reajustes aplicados aos contratos em tela, decorrente das fórmulas de reajuste estabelecidas nos contratos, resultam em percentuais acumulados próximos a 53% (peça 51) , o Índice Nacional da Construção Civil (INCC) , da FGV, para o mesmo período, situa-se próximo a 40% (peça 50) .
Isso significa dizer que, nas obras UCR, UHDT, Tubovias e UDA da Rnest, as contratadas estão sendo remuneradas por um fator de reajuste ao menos 13 pontos percentuais acima da inflação média do segmento de construção civil do país.
52.9.	Mesmo com todo o conservadorismo que pautou as análises do TCU, arredondando-se para percentual mais elevado (65%) no Acórdão 2354/2018-TCU-Plenário (Rel. Min. Benjamin Zymler) , o peso da mão de obra permaneceu distante dos 80% originalmente previstos depois da alteração promovida na fase licitatória. Igualmente, permaneceram desconhecidas as justificativas técnicas a fundamentar tal cálculo ou capazes de infirmar a metodologia desenvolvida pela auditoria desta Corte.
52.10.	Relembrando, em cotejo de fatos notórios - conhecidos pelo TCU e amplamente debatidos em diversos processos (por exemplo: TC Processo 005.081/2015-7, Acórdão 3089/2015-TCU-Plenário - Rel. Min. Benjamin Zymler; TC Processo 023.301/2015-5, Acórdão 2791/2017-TCU-Plenário - Min.-Rel. André Luís de Carvalho) - com os elementos colacionados nos autos:
a) trata-se de contratações obtidas por integrantes de um cartel, que tinham por modus operandi atribuir-se os contratos que mais lhes conviessem nas licitações que fraudavam;
b) esse cartel agiu no empreendimento em questão (Rnest) ;
c) desde antes da descoberta do cartel, o TCU aponta irregularidades nas contratações da Rnest, tendo mesmo sugerido gravidade suficiente para o Congresso Nacional suspender a destinação orçamentária das obras (o que foi vetado pela Presidência da República) ;
d) nas licitações que ensejaram esses contratos especificamente foi solicitada alteração dos pesos dos fatores de reajustes por licitantes;
e) a solicitação foi atendida pela Petrobras, sem demonstração da validade técnica, mediante cálculos que o justificassem;
f) a alteração destoou de outras dezenas de contratações da companhia.
52.11.	Por tudo isso, e ante à ausência de argumentos novos e suficientemente embasados para alterar o entendimento desta Corte, conclui-se pela improcedência das justificativas apresentadas na resposta à oitiva do consórcio, adiante sumarizadas no Quadro 5.
Quadro 5: Oitiva do Consórcio RNEST-CONEST.
	Item
	Argumentos
	Análise

	a) 
	Alocação dos centros de custos pelo TCU inadequada.
	Improcedente. A metodologia desenvolvida pela equipe de auditoria alinhou-se às orientações expressas na minuta-padrão da Petrobras e levou em consideração, ainda, outros elementos que reforçam de modo cabal a adequação da análise empreendida (v. nesse sentido peça 78, p. 21-31, e Acórdão 2354/2018-TCU-Plenário - Rel. Min. Benjamin Zymler) . Não seria razoável se estabelecer, na fórmula de reajuste contratual, uma miríade de componentes a serem ponderados para fins de reajustamento, até por inexistir, em muitos dos casos, índices inflacionários específicos que pudessem ser aplicados a cada centro de custo.

	b) 
	Reajustes praticados insuficiente para cobrir os custos de execução dos serviços.
	Improcedente. Somando-se todos os valores comprovados pelas folhas e incluindo-se o BDI previsto nos respectivos DFP das empresas contratadas, foi constatado que, até março de 2014, foram efetuados pagamentos a título de mão de obra que correspondem a percentuais que variam de 20% (UHDT) a 34% (UDA) do valor total executado a título de serviços. Por outro lado, de forma conservadora, somou-se o valor já gasto com mão de obra (inclusive BDI) , o valor total previsto no DFP para a elaboração do projeto (inclusive BDI) , o valor total previsto no DFP relativo a subempreiteiros (inclusive BDI) e o valor previsto a ser gasto com folha de pagamento de mão de obra, com base no saldo contratual e percentual de execução até o momento. Com isso, apurou-se de forma amplamente conservadora que os gastos com mão de obra nas contratações sob estudo, no que se refere à execução dos serviços, situam-se na faixa de 36% (UHDT) a 53% (UDA) do valor total equivalente, portanto, certamente inferiores aos pesos calculados pela equipe de auditoria.

	c) 
	Dissídios coletivos com ganhos superiores do que os índices de reajuste arcaram.
	Improcedente. No período de execução dos contratos sob análise, enquanto os reajustes aplicados aos contratos em tela, decorrente das fórmulas de reajuste estabelecidas nos contratos, resultam em percentuais acumulados próximos a 53%, o INCC para o mesmo período situa-se próximo a 40%. Isso significa dizer que, nas obras UCR, UHDT, Tubovias e UDA da Rnest, as contratadas foram remuneradas por um fator de reajuste ao menos 13 pontos percentuais acima da inflação média do segmento de construção civil do país.

Fonte: item 52 e subitens acima.
IV. CONCLUSÃO
53.	Esta instrução tratou da análise dos argumentos apresentados pelos consórcios contratados, no âmbito da Rnest, em decorrência de oitivas determinadas no Acórdão 2354/2018-TCU-Plenário (peça 396) , de relatoria do Sr. Ministro Benjamin Zymler, e renovados por decisão monocrática do relator deste processo (peça 510) . A análise aqui empreendida é complementar às demais existentes nestes autos e não há elemento novo que justifique alteração na análise ou na proposta de encaminhamento anterior.
54.	O Consórcio Ipojuca Interligações (construção das interligações - Tubovias) não se manifestou nesta nova oportunidade, mas havia apresentado resposta anteriormente (peça 239) , já apreciada pelo TCU (peças 296 e 317) .
55.	O Consórcio CNCC - Camargo Corrêa - CNEC limitou-se a reiterar (peça 523) as respostas que havia prestado antes (peça 444) . A análise da unidade técnica (peça 490) foi aqui retomada (itens 50 e 51) . O Consórcio Rnest-Conest (Unidade de Hidrotratamento de Diesel e Nafta e de Geração de Hidrogênio - UHDT, e Unidade de Destilação Atmosférica - UDA) insistiu em preliminares novamente rechaçadas e em argumentos de mérito de questões já enfrentadas desde a realização da auditoria.
56.	Conforme informações fornecidas pela Petrobras, os contratos em questão não estão mais em execução, tendo sido executados pelo menos 94% do valor financeiro. A empresa informou, ainda, que foram instaurados os respectivos procedimentos arbitrais e apresentou as devidas justificativas quando instada pelo Tribunal acerca da sonegação de documentos durante o período de auditoria (peça 296, p. 4) . Elide-se, pois, a irregularidade de sonegação de informações inicialmente aventada.
57.	Os argumentos apresentados pelos consórcios não prosperaram (itens 44, 50.8, 50.22 e 52.11) . A medida cautelar vigente, decretada por meio do Acórdão 2354/2018-TCU-Plenário, pelas razões expostas acima deve ser tornada definitiva, eis que os percentuais definidos por esta Corte de Contas guardam sintonia com as demais contratações da Petrobras, bem como evita a ocorrência de considerável prejuízo aos cofres públicos (item 47) .
58.	De acordo com o Acórdão 2354/2018-TCU-Plenário, conforme o histórico acima, foram instauradas as respectivas TCEs para apurar as responsabilidades e os danos causados ao erário. Também foram detectadas algumas pendências de saneamento dos autos que não prejudicaram as partes mas que requerem encaminhamentos como: exclusão de responsável do rol, revogação de acesso aos autos e desentranhamento de peça (itens 28 a 30) .
59.	Quanto ao pedido de exclusão de responsáveis do rol destes autos (peça 484) , entende-se deva ser indeferido, pois, conforme já destacado em instrução (peça 490) , "não houve falha na identificação do responsável apta a justificar uma exclusão da relação processual. Efetivamente, a empresa fez parte de um dos consórcios contratados, sendo legalmente vinculada ao contrato e aos efeitos dele decorrentes no âmbito da Administração Pública". Aliado a isso, consoante decidido pelo Sr. Ministro-Relator na peça 473, a admissibilidade ou não do pedido de colaboração feito pela empresa em relação a contrato da Rnest, será examinada no TC 040.142/2018-3, o qual ainda se encontra em discussão neste Tribunal. 
V. INFORMAÇÕES ADICIONAIS
60.	Como visto ao longo desta instrução, este processo, em razão do seu objeto e do empreendimento do qual faz parte, a diversos outros processos em trâmite nesta Corte de Contas. Para aclarar esses vínculos, a figura abaixo ilustra a conexão entre esses processos.
Figura 1: Processos conexos.
Fonte: e-TCU.
61.	Desse modo, será proposta a juntada, nesses processos, o acórdão que vier a ser prolatado nestes autos.
VI. PROPOSTA DE ENCAMINHAMENTO
62.	Diante do exposto, submetem-se os autos ao gabinete do Sr. Ministro-Relator, propondo:
62.1.	Tornar definitivos os termos da decisão cautelar exarada por meio do Acórdão 2354/2018-TCU-Plenário, fixando o prazo de 15 (quinze) dias, com fundamento no art. 251, caput, do RITCU, a contar da ciência, para que a Petrobras apresente a este Tribunal documentos que comprovem as medidas adotadas para implementar a fórmula de reajustamento dos contratos UCR-Rnest; UDA-Rnest; UHDT-Rnest e Tubovias-Rnest abaixo indicada, contemplando os valores pagos de acordo com cada uma das fórmulas (original e da medida cautelar) , eventual glosa, compensação ou valores ainda a pagar:
Quadro 6: Pesos a serem utilizados nas repactuações.
	Contrato Rnest
	Número do contrato
	Peso dos componentes da fórmula de reajuste de serviços

			Mão de obra
	Materiais
	Equipamentos

	UCR
	0800.0053457.09.2/2009
	65%
	10%
	25%

	UHDT
	0800.0055148.09.2/2009
	65%
	10%
	25%

	Tubovias
	0800.0057000.10.2/2010
	65%
	25%
	10%

	UDA
	0800.0053456.09.2/2009
	65%
	5%
	30%

62.2.	Considerar elidida a irregularidade atinente à sonegação de informações inicialmente constatada no transcurso da auditoria.
62.3.	Excluir a Sra. Maria das Graças Silva Foster da relação processual nestes autos.
62.4.	Indeferir o pedido de exclusão de responsável do rol deste processo, contido na peça 484.
62.5.	Aprovar a classificação das peças deste processo contida no Apêndice B desta instrução.
62.6.	Nos termos do art. 8º da Resolução-TCU 315, de 2020, fazer constar, na ata da sessão em que estes autos forem apreciados, comunicação do relator ao colegiado, para determinar à SeinfraOperações que:
a) promova a juntada de cópia do inteiro teor da decisão que vier a ser prolatada, acompanhada do respectivo relatório e voto que a fundamentar, aos processos TC Processo 040.140/20180 (UCR-Rnest) , Processo 040.143/20180 (UDA/UHDT-Rnest) ; e Processo 040.142/20183 (Tubovias-Rnest) ;
b) revogue o acesso aos autos concedido a parte estranha a este processo (peça 529) ;
c) desentranhe a peça 484 destes autos;
d) arquive o presente processo, uma vez cumprido o objetivo para o qual foi autuado, nos termos do art. 237, parágrafo único, c/c o art. 250, inciso I, e nos termos do inciso III do art. 169, todos do Regimento Interno/TCU.
2. 	De posse das conclusões, o secretário da SeinfraOperações complementou sua concordância nos termos da peça 533, a seguir transcritos:
Conforme destacado na instrução (p. 7) , o Consórcio RNEST-CONEST insiste em argumentos já superados, o que não agrega valor para a marcha processual em direção ao mérito, configurando medida meramente protelatória. Ademais, conforme igualmente destacado na instrução, os contratos se encontram em avançado estágio de execução (mais de 94%) , e a Petrobras vem adotando providências no âmbito de procedimentos arbitrais já instaurados. De todo modo, superada a situação de sonegação de informações pela Petrobras, bastante pertinente é a proposta de tornar definitiva a medida cautelar. Um único ajuste se mostra pertinente no item 62.6 da Proposta de Encaminhamento, pois, ao invés de se "determinar à SeinfraOperações", as determinações para a adoção de medidas relacionadas à gestão processual devem ser dirigidas à SEPROC, unidade técnica responsável, nos termos da Portaria Segecex n. 02/2021.
É o relatório.

Alexandre Aroeira Salles (OAB/DF 28.108); Tathiane Vieira Viggiano Fernandes (OAB/DF 27.154); Hélio Siqueira Júnior (OAB/RJ 62.929); Leonardo Chevrand de Miranda e Silva (OAB/RJ 103.506); Cicero Augusto Alves dos Santos (OAB/SP 384.369); Isamara Guimaraes Campos Lobianco (OAB/RJ 157.194); Luis Felipe Vasconcelos de Melo Cavalcanti (OAB/PE 42.884); Bruna Wills (OAB/DF 46.082); João Geraldo Piquet Carneiro (OAB/DF 800-A); Floriano Dutra Neto (OAB-DF 20.499); Patrícia Guercio Teixeira Delage (OAB/MG 90.459) e outros.

Não atuou.

RELATÓRIO DE AUDITORIA. FISCALIZAÇÃO DAS CLÁUSULAS DE REAJUSTE DE CONTRATOS DE OBRAS DA PETROBRAS. MEDIDA CAUTELAR ADOTADA EM CONTRATOS DA REFINARIA ABREU E LIMA. ANÁLISE DE MÉRITO. UTILIZAÇÃO DE CRITÉRIOS DE REAJUSTAMENTO INDEVIDOS. NECESSIDADE DE REVISÃO DAS CONDIÇÕES CONTRATUAIS. TORNAR DEFINITIVOS OS TERMOS DA CAUTELAR ANTERIORMENTE EXARADA. APURAÇÃO DE DANOS EM TOMADAS DE CONTAS ESPECIAL JÁ INSTAURADAS PARA ESSE FIM ESPECÍFICO. DETERMINAÇÕES. ARQUIVAMENTO.

RELATÓRIO DE AUDITORIA (RA)

Secretaria Extraordinária de Operações Especiais em Infraestrutura (SeinfraOperações).

Cuidam os autos de Relatório de Auditoria realizada em 2014 na Petróleo Brasileiro S.A., com vistas a avaliar a regularidade das cláusulas de reajustes de seus contratos de obras de refinarias. Nos contratos UCR, UHDT, Tubovias e UDA da Refinaria do Nordeste (Rnest) , constataram-se indícios de que a fórmula utilizada para o cálculo dos valores de reajustamento apresentava coeficientes majorados para os itens mão de obra, materiais e equipamentos.
Os exames assim concluíram porque os pesos de cada um desses grupos não refletiam as condições das obras, ou seja, não retratavam a efetiva variação dos custos de produção decorrentes da inflação do período.
Como resultado dos trabalhos, foi prolatado o Acórdão 2946/2014-TCU-Plenário, com determinação de adoção de medida cautelar para que, nos pagamentos vindouros relativos aos serviços daqueles contratos, a Petrobras passasse a calcular o valor devido a título de reajuste contratual com base nos pesos indicados na tabela acostada à decisão. Alternativamente, também poderia exigir das empresas contratadas a apresentação de garantias suficientes para cobrir a diferença entre os valores a serem pagos a título de reajuste com base nas fórmulas contratuais e os valores a serem calculados a partir dos pesos indicados no acórdão.
Em paralelo, as oitivas das empresas e da Petrobras também foram providenciadas, cujas análises das respostas foram apreciadas por meio do Acórdão 1745/2016-TCU-Plenário. Tal decisão confirmava as irregularidades encontradas, porém ajustava os percentuais de alguns coeficientes em relação ao definido no Acórdão 2946/2014-TCU-Plenário, adotando-os como definitivos para uso na fórmula de reajuste a ser utilizada naqueles contratos pela Petrobras. 
Nessa mesma decisão, houve determinação para que a Petrobras glosasse, das próximas faturas, as diferenças já pagas com a fórmula anteriormente usada, até que se recuperasse a diferença percebida entre os valores pagos a título de reajuste em cada contratação e aquele apurado mediante a novel fórmula.
O mesmo acórdão de 2016 também determinou que a unidade técnica apurasse, dentro dos processos que já cuidavam de sobrepreços de cada um dos contratos, se os valores haviam sido de fato recompostos aos cofres da Petrobras mediante desconto nas medições e, caso houvesse alguma diferença, que esta fosse apurada dentro daqueles autos.
Ato contínuo, os Consórcios Ipojuca Interligações - CII (contrato Tubovias) , CNCC - Camargo Corrêa - CNEC (contrato Unidade de Coqueamento Retardado - UCR) e Rnest - Conest (contratos Unidade de Hidrotratamento de Diesel e Nafta e de Geração de Hidrogênio - UHDT e Unidade de Destilação Atmosférica - UDA) e a Petróleo Brasileiro S/A interpuseram pedidos de reexame contra o Acórdão 1745/2016-TCU-Plenário, expedientes que foram conhecidos com provimento concedido ao pleito do segundo consórcio e extensão dos efeitos para os demais recorrentes, por meio do Acórdão 2354/2018-TCU-Plenário.
Em suma, o consórcio Rnest - Conest alegou violação ao contraditório e à ampla defesa por falta de acesso a elementos essenciais, tais como os contratos tomados como paradigmas pela fiscalização no apontamento da suposta discrepância entre as fórmulas de reajuste dos Contratos UDA e UHDT e aquelas normalmente utilizadas nas contratações da Petrobras. Além disso, também afirmou que a unidade técnica não apresentou as memórias de cálculo que levaram aos pesos entendidos como adequados para as fórmulas de reajuste questionadas neste processo, expondo apenas os resultados finais de suas apurações.
Já o Consórcio CNCC - Camargo Corrêa - CNEC aduziu ser impossível chancelar de forma plena os cálculos e a metodologia da equipe de auditoria para chegar ao sobrepreço sem ter acesso à estimativa de custos feita pela Petrobras relativa ao Contrato UCR, ao referencial da análise e às peças que contêm as memórias de cálculo do TCU;
O Relator do recurso, Ministro Benjamim Zymler, rejeitou os argumentos do consórcio Rnest - Conest, mas acatou o pleito do CNCC - Camargo Corrêa - CNEC de que o consórcio não teve acesso às estimativas de custos elaborada pela Petrobras relativa ao Contrato UCR para apresentar sua defesa, porquanto essa peça apresentava sigilo classificado pela própria estatal, consoante transcrevo do voto da decisão:
16. De pronto, observo que não houve restrição de acesso à documentação suscitada pelo Consórcio Rnest-Conest. Compulsando o "Cadastro de Informações com Restrição de Acesso", contido no anexo 1 à instrução de mérito do processo (peça 296, p. 38-45) , verifico que as memórias de cálculo dos pesos de referência adotados pelo TCU (peças 285 a 288) estavam disponíveis à Petrobras e aos referidos consórcios, não tendo ocorrido, portanto, nenhum óbice ao exercício de defesa dos interessados.
 (...) 
18. Quanto ao argumento de que houve violação ao contraditório e à ampla defesa por falta de acesso aos contratos tomados como paradigmas, verifico que a discrepância entre as fórmulas de reajuste dos Contratos UDA e UHDT e as de contratações similares não constituiu o critério de referência adotado pela unidade técnica para concluir, ao final, que houve irregularidade nas referidas avenças.
19. Conforme destacado no item 14 supra, a SeinfraPetróleo adotou as estimativas de custo da Petrobras para calcular os pesos de referência da fórmula paramétrica de reajuste, seguindo a metodologia definida pela própria entidade. Além de coerente com os normativos da própria companhia, tal procedimento se mostra adequado, pois a fórmula de reajuste deve refletir as condições das obras, as quais estão expressas mais fielmente em cada estimativa de custos. Sendo assim, concluo que não houve prejuízo ao direito de defesa do Consórcio CNCC - Camargo Corrêa - CNEC.
 (...) 
23. Sendo assim, considerando que não havia restrição de acesso à memória de cálculo referente à análise dos pesos das cláusulas de reajuste do contrato da UCR (peça 43) para o Consórcio CNCC - Camargo Corrêa - CNEC, conforme o aludido cadastro, concluo que a recorrente teve vista e cópia do aludido documento, não tendo ocorrido violação ao contraditório e à ampla defesa quanto a este aspecto.
Diante disso, o Plenário concordou com o relator no sentido de que o consórcio não teve acesso às estimativas de custos elaborada pela Petrobras relativa ao Contrato UCR para apresentar sua defesa, uma vez que essa peça apresentava sigilo classificado pela própria estatal. 
Por esse motivo, o Acórdão 2354/2018-TCU-Plenário tornou insubsistente o Acórdão 1745/2016-TCU-Plenário, renovou a determinação cautelar anteriormente expedida pelo Plenário e oportunamente determinou a instauração de tomadas de contas especiais (TCE) exclusivamente para tratar dos eventuais superfaturamentos aqui discutidos, já que os sobrepreços dos contratos objeto destes autos já se encontravam em fase avançada de apuração nos respectivos processos de TCE que cuidam dos superfaturamentos nos contratos dessas obras.
Assim, este TCU autorizou o acesso às peças produzidas pela Petrobras que continham as estimativas de custos de cada contrato, nos termos do item 9.6.3 do acordão que analisou os recursos:
9.6.3. promover a reclassificação do "Cadastro de Informações com Restrição de Acesso", de modo que as estimativas de custos elaboradas pela Petrobras relativas às contratações da UCR, UDA, UHDT e Tubovias (peças 63 a 66) tenham acesso franqueado aos respectivos consórcios contratados, que ficam, desde então, sujeitos ao dever de manter o sigilo dos respectivos conteúdos;
Ao voltar à fase processual anterior após a apreciação do recurso, foram promovidas as medidas saneadoras necessárias para a nova apreciação de mérito destes autos. A partir desse momento, o consórcio Rnest - Conest, que não teve seu pleito atendido pelo Acórdão 2354/2018-TCU-Plenário, reiteradamente exige cópia de informações que sequer comporiam os autos, com a alegação rotineira de cerceamento de defesa.
Os Despachos de peças 440, 506 e 510 evidenciam que concedi prorrogação de prazo e determinei, mais uma vez, novo contraditório para que não restasse mais nenhuma dúvida ou questionamento relacionado a possível ofensa ao contraditório e a ampla defesa. Assim, após a insubsistência do acórdão de mérito, foram promovidas mais duas etapas de contraditório.
O relatório transcrito nesta decisão traz todo o desenrolar dessas tratativas em que destaco que o consórcio Rnest - Conest exige documentos em formatos sequer produzidos por este Tribunal, bem como dados oriundos da Petrobras que sequer foram utilizados pela equipe para elaborar seus referenciais de valores a fim de cotejá-los com os montantes dos contratos.
A meu ver, este TCU já despendeu esforço e tempo demasiados para garantir ao defendente informações sequer solicitadas pelos outros envolvidos. Vale mencionar que o acórdão relatado pelo Ministro Benjamim Zymler já afirmou que as informações solicitadas por este consórcio foram atendidas. Além disso, a unidade técnica, em análise final na instrução transcrita no relatório que compõe essa decisão, explica mais uma vez nos parágrafos 39 a 44 que a defendente está a solicitar o impossível, em análise que adoto aqui como razões de decidir.
Atenho-me a esse histórico para que este Plenário tome ciência dessa postura a fim de coibi-la quando do prosseguimento das apurações do TC Processo 040.143/2018-0, TCE já constituída para apurar os eventuais prejuízos advindos do uso de fórmula de reajuste indevida nos contratos UDA e UHDT.  
Antes de adentrar o mérito propriamente, destaco que há mais duas questões incidentais que precisam ser pontuadas: (i) a solicitação da empresa integrante do consórcio Tubovias para quitar danos levantados neste processo, ser admitida como colaboradora e por fim ter sua responsabilidade avaliada no TC Processo 040.142/2018-3 (peças 422, 446 e 484) ; e (ii) exclusão da Sra. Maria das Graças Silva Foster da relação processual.
Acompanho o entendimento da Seinfra e reafirmo o que já decidi (peça 473) , no sentido de que a admissibilidade ou não do pedido de colaboração feito pela empresa deve ser examinada no TC Processo 040.142/2018-3, o qual foi apreciado pelo Plenário no recente Acórdão 965/2022-TCU-Plenário. 
Em relação à Sra. Maria das Graças Silva Foster constar da relação de responsáveis destes autos, ratifico minha posição externada na peça 519 de que ainda não há indícios de que a ex-gestora deva fazer parte da relação processual. Assim afirmo porque as responsabilidades individuais de ex-funcionários da Petrobras devem ser apuradas nas tomadas de contas especiais autuadas especificamente para cada contrato. Por isso, acompanho a proposta da Seinfra de excluir a expresidente da companhia do rol de responsáveis destes autos.
II
Feito esse breve histórico, passo a decidir acerca do mérito, após as novas oportunidades de oitiva concedidas aos responsáveis. 
A instrução da unidade técnica que antecedeu a fase recursal está localizada na peça 296 e contém a análise das respostas às oitivas dos três consórcios (peças 238 a 240) . Essa posição da unidade técnica subsidiou a decisão do Acórdão 1745/2016-TCU-Plenário, tornado insubsistente pelo Acórdão 2354/2018-TCU-Plenário (subitem 9.2) .
Ao retornar à fase anterior dos autos, nova oportunidade de oitiva foi concedida aos consórcios contratados, mas apenas a Petrobras (peça 462) e o Consórcio CNCC - Camargo Côrrea CNEC (Unidade de Coqueamento Retardado - UCR) se manifestaram (peça 444) . Os consórcios Ipojuca Interligações (construção das interligações - Tubovias) e Rnest-Conest (Unidade de Hidrotratamento de Diesel e Nafta e de Geração de Hidrogênio - UHDT, e Unidade de Destilação Atmosférica - UDA) mantiveram-se silentes.
A unidade técnica elaborou instrução de mérito (peça 490) , o processo foi pautado e o Consórcio Rnest-Conest apresentou memoriais com alegações de cerceamento de defesa, consoante já expliquei em preliminar deste voto. Em virtude de todo o histórico desse processo, retirei o processo de pauta e solicitei ao meu gabinete que se reunisse com a unidade técnica e avaliasse, peça por peça, se os argumentos da defendente eram procedentes. 
Após todas as cautelas, determinei novas oitivas, com a possibilidade de ouvir todos os envolvidos que assim desejassem. Ato contínuo, apenas os Consórcios CNCC - Camargo Côrrea CNEC (peça 523) e Rnest-Conest (522) se pronunciaram. A unidade técnica mais uma vez elaborou instrução final acostada à peça 531.  
Assim, como o acórdão de 2016 foi tornado insubsistente, retoma-se o exame das respostas às oitivas promovidas junto à Petrobras e aos consórcios contratados, bem como se verifica o cumprimento pela estatal da determinação relativa à remessa do documento "Procedimento Corporativo Contratar Bens e Serviços", não entregue à época da auditoria, com a respectiva justificativa.
A unidade técnica, a despeito de ter novamente se debruçado sobre todas as colocações dos consórcios respondentes, frisou que a análise foi complementar às avaliações já realizadas nos autos (peças 296 e 490) , destacando apenas questões preliminares acerca da prescrição e tópicos específicos levantados pelo Consórcio Rnest-Conest que não constavam das análises dos encaminhamentos anteriores.
Importante mencionar que a Petrobras deu notícia de que os contratos em questão não estão mais em andamento, com execução de ao menos 94% do valor financeiro. A empresa informou ainda que foram instaurados os respectivos procedimentos arbitrais para a resolução de pendências diversas.
Diante disso, a Seinfra propõe tornar definitivos os termos da decisão cautelar exarada por meio do Acórdão 2354/2018-TCU-Plenário, bem como determinar à Petrobras que comprove as medidas adotadas para implementar a fórmula de reajustamento dos contratos UCR-Rnest; UDA-Rnest; UHDT-Rnest e Tubovias-Rnest, em conformidade com os apontamentos deste TCU, contemplando os valores pagos de acordo com cada uma das fórmulas (original e da medida cautelar) , bem como apontando eventual glosa, compensação ou valores ainda a pagar.
A unidade também sugere que o inteiro teor desta decisão, assim como o prosseguimento do feito, seja endereçado aos processos de TCE autuados especificamente para apurar o prejuízo aos cofres públicos decorrentes dos eventuais superfaturamentos decorrentes de reajustamento irregular de cada um dos mencionados contratos.
Pelos motivos que passarei a discorrer, acolho integralmente a proposta da unidade técnica e adoto como razões de decidir todas as análises empreendidas, tanto aquelas da peça 296 quanto as da 490, complementadas pelas conclusões da última instrução, peça 531, à exceção de algumas ponderações específicas sobre eventual prescrição.
III
Inicio as análises pelas oitivas realizadas antes da apreciação do recurso, de forma a convalidar o exame das respostas daquele consórcio que não se manifestou após a apreciação do Acórdão 2354/2018-TCU-Plenário.
A unidade técnica, a fim de avaliar as condições de reajustamento dos contratos, adotou as orientações da minuta contratual padrão da Petrobras, que utiliza um índice ponderado de reajuste contratual a partir da definição dos pesos dos principais grupos de insumos (mão de obra, materiais e equipamentos) . 
Os exames indicaram inadequação dos pesos dos aludidos itens na fórmula de cálculo de reajuste dos contratos da UCR, UDA, UHDT e Tubovias da Rnest, os quais não refletiam as condições das obras, ou seja, não correspondiam à efetiva variação dos custos de produção.
Após compulsar as respostas, concordo que não prosperam os argumentos quanto à inadequação dos pesos atribuídos e à inclusão de rubricas indevidas no item "mão de obra", que compõem a fórmula de reajuste contratual. Relembro que a equipe de auditoria não apontou irregularidades em relação aos índices inflacionários escolhidos para retratar a inflação do período. 
Em resumo, o desequilíbrio econômico-financeiro detectado pela equipe de auditoria nos quatro contratos constitui-se de um desajuste nas fórmulas de reajustamento contratual, que atribuiriam elevados pesos ao componente "mão de obra", destoando de forma expressiva do consumo previsto e adequado do mencionado insumo para aquelas obras. 
Para fundamentar essa conclusão, a unidade técnica calculou o peso que poderia ser atribuído à parcela de mão de obra por meio de três diferentes bases de comparação, a saber:
estimativas de custos da própria Petrobras, seguindo as orientações expressas na sua Minuta-padrão;
contratações de obras semelhantes da estatal;
Demonstrativos de Formação de Preços-DFP das contratadas.
Tal exame evidenciou grande disparidade entre os pesos atinentes à parcela de "mão de obra". Como pode ser observado na tabela abaixo, os pesos atribuídos a esse insumo na fórmula de reajuste dos contratos da Rnest são muito superiores àqueles calculados pela equipe de auditoria. A média dos pesos da mão de obra constantes das fórmulas de reajuste atinge cerca de 78%, enquanto a média dos percentuais calculados pela equipe de auditoria de três formas diferentes se situa em torno de 57% (peça 78, p.23/25) . 
		PESO DA PARCELA DA MÃO DE OBRA

	Unidades da Rnest
	Fórmulas de Reajuste do Contrato
	Calculado com base nas Estimativas de Custo da Petrobras
	Calculado com base em Contratações Similares
	Calculado com base nos DFP

	UCR
	80%
	57%
	54%
	47%

	UDA
	80%
	59%
	54%
	53%

	UHDT
	80%
	59%
	54%
	55%

	Tubovias
	70%
	63%
	54%
	69%

	Média
	78%
	60%
	54%
	56%

Nesta oportunidade, após a análise das respostas encaminhadas em atenção às oitivas feitas, verifico que tal cenário não se modificou significativamente. As razões apresentadas pela Petrobras e pelos consórcios não foram suficientes para justificar os pesos adotados para a parcela de "mão de obra" na fórmula de reajuste dos quatro contratos analisados, em percentuais tão díspares, como se viu anteriormente. 
Com efeito, a alegação inicial da Petrobras, de que a comissão de licitação teria usado como referência os DFP dos contratos da Revap para fixar os percentuais questionados, não se sustenta. Não vieram aos autos cópias dos referidos demonstrativos, tampouco dos contratos a eles referentes, que não foram sequer identificados, para fins de comprovação da assertiva.
Ademais, em sentido contrário daquele afirmado pelos responsáveis, o relatório final decorrente da apuração interna feita no âmbito da Petrobras, de 7/11/2014, que tratou dos indícios de irregularidades na definição das cláusulas de reajuste, deixou consignado que, em nenhum contrato relacionado à Revap, os pesos constantes das fórmulas de reajuste foram nos patamares daqueles observados na Rnest (peça 284, p.16) .
Relevante ressaltar a informação extraída dessa investigação de que, mesmo tendo sido utilizado incorretamente várias rubricas para compor o item "mão de obra" (subfornecedores, ferramenta civil, verba de canteiro, seguro garantia) , o percentual para o referido item, nas obras daquela refinaria, situou-se em 73% (peça 284, p.16) .
A propósito da composição qualitativa da cesta relativa ao item "mão de obra", não há como acatar os argumentos sustentados pelos consórcios e pela Petrobras, no sentido de que este Tribunal deixou de considerar rubricas - como alimentação, transporte, moradias, seguro pessoal - que seriam a ele intrínsecas e que deveriam compor o somatório do peso desse item na fórmula.
De fato, não há razoabilidade, conforme objetivamente demonstrado pelo órgão instrutivo, da inclusão dessas rubricas, na medida em que elas não refletem a efetiva variação dos custos do insumo "mão de obra" da construção civil. É dizer, por exemplo, que os custos de um capacete ou de outros equipamentos de proteção individual (EPI) , de uma ferramenta ou de uma passagem aérea não contam com índices que variam de acordo com aqueles relacionados à mão de obra (salários, benefícios, INSS e FGTS) .
Ademais, sensível a tal argumentação, a equipe de auditoria chegou a simular a inclusão de um componente adicional na fórmula - alimentação - não tendo sido verificada grande alteração na análise, o que validou a metodologia por ela utilizada.   
Friso que a Petrobras não apresentou documentos técnicos que embasassem os critérios por ela utilizados na fixação dos pesos das fórmulas de reajuste. Igualmente, os DFP e os contratos também não indicam objetivamente as rubricas que compõem, ou deveriam compor, cada um dos itens da fórmula. Dessa forma, a equipe de auditoria deste Tribunal desenvolveu sua própria metodologia, com base nos dados da estatal, como consta detalhadamente do relatório de auditoria (peça 78, p. 22) .
Sobreleva ressaltar, entretanto, que assiste razão à Petrobras quanto à impropriedade da inclusão das rubricas "estrutura metálica" e "HVAC" (ventilação e ar-condicionado das subestações - peça 92, p.10) no item "mão de obra", uma vez que fazem parte do componente "fornecimento", e não "serviços", e possuem critérios de reajustes diferenciados.
Tal exclusão, conforme asseverou a unidade técnica, influiu em apenas três dos quatros contratos analisados (UCR-Rnest, UDA-Rnest e UHDT-Rnest, cujos pesos incialmente calculados pela área técnica deste TCU eram 60%) e resultou, com os ajustes também feitos em virtude das alegações dos consórcios, conforme passarei a dispor, em ligeira elevação do peso do item "mão de obra", para 65%.
Em que pese tal rearranjo, verifico que a diferença em relação aos percentuais constantes dos contratos em análise (valores entre 70% e 80%) ainda permanece significativa, 15% para os três contratos retromencionados e 5% para o das Tubovias, gerando, da mesma forma, impacto materialmente relevante, da ordem de R$ 272 milhões (R$ 174 milhões já incorridos e estimativa de dano futuro de R$ 98 milhões) .
Registro que se mostraram frágeis os argumentos da Petrobras e das contratadas tendentes a comprovar que os valores pagos aos consórcios são condizentes com a evolução dos custos reais da execução dos contratos, conforme asseverou o órgão instrutivo, verbis (peça 296, p. 22) :
133.	Em relação aos fluxos de caixa apresentados pela Petrobras, na surpreendente tentativa de justificar os valores que esta Corte considera terem sidos pagos a maior (peça 152, itens não digitalizáveis) , os documentos possuem como base para análise apenas os prazos iniciais dos contratos, já completamente desfigurados por diversas prorrogações. Portanto, esses documentos não possuem validade probatória para demonstrar a situação real dos contratos.
134.	Em relação aos supostos custos reais com mão de obra, recente auditoria identificou a contratação de trainees, estagiários e aprendizes alocados na execução das obras (TC 002.922/2015 0) . Assim, não se pode garantir que a obra foi, ou está sendo, realizada com a eficiência planejada e pactuada, podendo ser das contratadas a culpa por eventuais baixos índices de produtividade. Diga-se, a propósito, que os índices de produtividade reais se fazem preponderantes para a pretensão de análise dos custos verdadeiros dos contratos, e estes não foram disponibilizados". 
Rememoro que, à época da auditoria, a equipe responsável pelos trabalhos buscou avaliar o peso real do item "mão de obra" nas obras em tela, utilizando os valores constantes das folhas de pagamentos entregues pelas construtoras à Petrobras, com vistas a detectar indícios de que o equilíbrio econômico-financeiro global estava sendo mantido, mesmo com a adoção de pesos considerados inadequados na fórmula de reajuste contratual. 
Aquela equipe verificou, entretanto, que, ainda com todo o conservadorismo utilizado na análise (consideração de todos os valores da folha, inclusive BDI; de todos os valores previstos no DFP para os subempreiteiros e para a elaboração de projeto; e de todo o valor previsto a ser gasto com a folha de pagamento, com base no saldo contratual e percentual de execução até o momento) , a realidade contratual não invalidou os cálculos nem as conclusões da equipe. 
Tal cenário não se alterou com os documentos e argumentos específicos oferecidos pelos consórcios em resposta às oitivas, como passo a examinar.
Como registrou o órgão instrutivo, ainda que se considerasse "como verdadeiros e justos todos os valores apresentados pelo Consórcio CNCC (contrato da UCR) , como gastos a título de mão de obra", o percentual chegaria a, no máximo, 58%, portanto, ainda inferior aos 65% ora considerados adequados. Mesmo que se adicionasse conservadoramente um percentual de 5%, por conta dos alegados "altos custos" (sem, no entanto, quantificá-los; tendo indicado apenas percentual de cerca de 3%) , em virtude das demissões inerentes ao final da obra, o percentual subiria para 63%, ainda inferior aos 65% calculados.
Essa situação se dá, diga-se, num contexto extremamente conservador de análise, em que foram considerados, como mão de obra, além dos gastos com salários, benefícios, FGTS e INSS, 50% dos custos previstos com projeto, inclusive BDI (mesmo que o valor do subcontrato referente à consolidação do projeto básico tenha sido bastante inferior ao previsto no DFP, conforme este TCU verificou no âmbito do compartilhamento do sigilo fiscal da contratada) e 100% dos subempreiteiros (mesmo na certeza, como asseverou o órgão instrutivo, de que não o eram) .
Igualmente, não há como se acatar in totum as alegações do consórcio Rnest-Conest quanto às obras da UDA e da UHDT, bem assim do Consórcio CII, em relação às obras das Tubovias, no sentido de que a correção de alguns equívocos nas análises relativas aos DFP contratuais (erros de cálculos, de valores e/ou de classificação de custo) elevaria o peso da mão de obra dos DFP significativamente (segundo apontou, de 53% para 77%; de 55% para 76% e de 69% para 73%, respectivamente; peça 238, p.5/8; peça 239, p. 5/8) , o que comprovaria a regularidade dos pesos contratuais. 
Apesar da efetivação, pela unidade técnica, de alguns dos ajustes alegados pelos consórcios (de valores, essencialmente) , os pesos resultantes, ao contrário do afirmado pelos demandados, alcançaram patamares bem próximos daquele considerado aceitável (65%) . Com efeito, a despeito dos referidos ajustes, mas adequando-se também a rubrica "subempreiteiros" (que, no exame anterior, por conservadorismo, foi considerada como 100% mão de obra) a um percentual de 50% ou mesmo de 70%, o peso de mão de obra variaria na faixa de 63 e 68% (UDA) , 63% e 67% (UHDT e Tubovias) e 63% (UCR) . Dessa forma, sem a devida comprovação dos percentuais defendidos pelos responsáveis referentes à parcela de mão de obra, não há razões suficientes para alterar os resultados obtidos pela equipe deste Tribunal (65%) .
Ademais, conforme ressaltou a unidade técnica, "os manifestantes propuseram ajustar apenas os parâmetros que lhes aparentaram convenientes em cálculos de exacerbação limítrofe, sem, no entanto, oferecer os elementos de convicção necessários de forma objetiva, para sustentar a proposta. Isso ocorreu (...) , dentro do qual quiseram fazer crer se inseriria integralmente a rubrica 'subempreiteiros'".
Ante essas considerações, acompanho integralmente as conclusões da unidade técnica no sentido de que, embora os argumentos específicos apresentados para cada um dos contratos tenham produzido alterações nos percentuais inicialmente apontados pelas análises do corpo técnico deste TCU (47%, 55%, 53%, para UCR, UDA e UHDT e 69%, para Tubovias) para os pesos dos componentes obtidos quando da análise utilizando-se os DFP como parâmetro, tais alterações, seguidas de análise mais estrita em relação às rubricas projetos e subempreiteiros (63 e 68%, para a UDA; 63% e 67%, para as UHDT e Tubovias; e 63% à UCR) , não foram significativas a ponto de modificar as conclusões até então alcançadas (65%) . 
Assiste razão, em tese, ao Consórcio CII quando assevera que "o DFP é o documento hábil a demonstrar a formação dos preços a partir do detalhamento dos custos de mão de obra, materiais, equipamentos, subcontratos, despesas administrativas"; e que "eventual análise de dano ao erário provocado pela fórmula de reajuste deve ser realizada a partir do DFP, pois é este documento (e não a estimativa de custos da Petrobras) que norteia o preço contratual".
Todavia, não se pode ignorar, como frisou a unidade técnica, que "as próprias informações originárias dos contratos - constantes do DFP - estão sob suspeita de não representarem um ambiente de lídima competitividade, em face dos desvendamentos da "Operação Lava Jato". Assim, no caso concreto, especialmente, "não basta aos alegantes apresentarem situação em tese que os beneficia", mas essencial que comprovem cabal e objetivamente as alegações que oferecem, "sem o que não há como descaracterizar a constatada irregularidade na fórmula de reajustamento contratual".
Há que se frisar, então, que, considerando que o objetivo das cláusulas de reajuste é manter a justa relação entre os encargos da contratada e a respectiva remuneração percebida pela prestação dos serviços ou fornecimento, preservar inalterada a equação econômico-financeira inicialmente estabelecida nos contratos analisados não atende tal desiderato. A inclusão no item "mão de obra" de rubricas não especificamente atreladas à variação salarial resulta em pesos em patamares maiores que a efetiva variação dos custos do item "mão de obra", provocando desequilíbrio econômico-financeiro em prejuízo à Petrobras.
Registro, por pertinente, a assertiva contida nas conclusões do relatório final decorrente da apuração interna feita no âmbito da Petrobras, de 7/11/2014, que tratou dos indícios de irregularidades na definição das cláusulas de reajuste (peça 284, p.23) :
Historicamente, a Petrobras utiliza o percentual de 55% referente à composição de mão de obra, nas fórmulas de reajuste contratuais. Na RNEST, em quatro processos (UDA, UHDT, UCR e Tubovias de interligações) este percentual foi alterado para 80%, o que onerou em cerca de R$ 353 milhões o valor desembolsado, sem que isso representasse, efetivamente, o custo real da mão de obra utilizada. Os reajustes atribuídos à mão de obra mostraram-se superiores aos dos demais insumos (materiais e equipamentos) .
Isto posto, tendo resgatado alguns pontos que considerei relevantes, reitero que, em relação às demais questões levantadas pelos demandados, ratifico in totum a análise empreendida pela unidade técnica.
Em relação aos critérios de reajuste aqui em discussão, concluo que os argumentos apresentados não se mostraram aptos a desconstituir a necessidade de alteração da fórmula de reajustamento contratual. No entanto, haja vista o acolhimento de argumento pontual, os pesos considerados adequados sofreram pequenos ajustes, conforme indicado na Tabela que se segue:
	Contrato Rnest
	Peso dos componentes da fórmula de reajuste de serviços

		Mão de obra
	Materiais
	Equipamentos

	UCR
	65%
	10%
	25%

	UHDT
	65%
	10%
	25%

	Tubovias
	65%
	25%
	10%

	UDA
	65%
	5%
	30%

No tocante ao segundo tópico das oitivas, acompanho o órgão instrutivo e considero elidida a irregularidade atinente à não entrega do documento "Procedimento Corporativo Contratar Bens e Serviços", à época da auditoria, por entender que, apesar de a Petrobras ter apresentado o referido documento intempestivamente, não foi "detectada má fé dos gestores ou atitude deliberada (amparada ou não em normativos internos) , de forma a dificultar ou embaraçar o controle externo".
Por derradeiro, registro que os documentos insertos às peças 304 e 311, encaminhados pelos consórcios CII-Ipojuca Interligações e Rnest-Conest, após o término da etapa de instrução pela unidade técnica, foram recebidos como memoriais, nos termos do § 3º do art. 160 do RITCU.
IV
Prossigo com o exame das respostas encaminhadas após o provimento dos pedidos de reexame. Relembro que apenas os Consórcios CNCC - Camargo Côrrea CNEC (peças 444 e 523) e Rnest-Conest (522) se pronunciaram após a renovação das oitivas.
Como bem pontuou a unidade técnica, os novos argumentos apresentados pelo Consórcio CNCC não motivaram ajustes além dos já relatados na seção II deste voto. Em preliminar, alegou a prescrição da pretensão punitiva, com o raciocínio de que seria aplicável o prazo de cinco anos, tendo o contrato sido assinado dia 22/12/2009 e a notificação ocorrida no dia 21/11/2018.
Rejeito a preliminar. Ainda que se estivesse discutindo aplicação de penalidades nesse momento processual, o que não é o caso, o TCU adota entendimento diverso para verificar a prescrição da pretensão punitiva, a qual se baseia nos ditames do Acórdão 1.441/2016, que dita prazo decenal com possibilidade de apenas uma interrupção.
Por certo, o foro adequado para se discutir tal questão será no bojo das tomadas de contas especiais já instauradas especificamente para apurar os possíveis prejuízos advindos das irregularidades das cláusulas de reajustamento aqui em análise.
De forma idêntica, as tomadas de contas já instauradas são o instrumento adequado para se discutir também alegações de prescrição da pretensão ressarcitória. Não cabe discutir aqui questões dessa monta, porquanto neste processo a demanda direta é possibilidade ou não de se tornar definitiva a determinação imposta em sede cautelar, para avaliar as providências tomadas pela Petrobras para que, caso haja confirmação de débito nas respectivas TCE, os montantes eventualmente glosados sejam compensados dos danos em apuração.
Quanto às demais questões, registro que a maioria das considerações trazidas já foram tratadas na seção II do voto, em análise que dita como razões de decidir todos os apontamentos da unidade técnica, seja nas peças 296 e 490, seja na instrução transcrita no relatório que precede este voto. 
Em relação à última resposta enviada pelo Consórcio Rnest-Conest (peça 522) , valho-me do Quadro Síntese apresentado na instrução da unidade técnica e o adoto como minhas razões de decidir para resumir, por alegação, a análise correspondente da Seinfra, a qual incorporo a esta decisão:
	Item
	Argumentos
	Análise

	a) 
	Alocação dos centros de custos pelo TCU inadequada.
	Improcedente. A metodologia desenvolvida pela equipe de auditoria alinhou-se às orientações expressas na minuta-padrão da Petrobras e levou em consideração, ainda, outros elementos que reforçam de modo cabal a adequação da análise empreendida (v. nesse sentido peça 78, p. 21-31, e Acórdão 2354/2018-TCU-Plenário - Rel. Min. Benjamin Zymler) . Não seria razoável se estabelecer, na fórmula de reajuste contratual, uma miríade de componentes a serem ponderados para fins de reajustamento, até por inexistir, em muitos dos casos, índices inflacionários específicos que pudessem ser aplicados a cada centro de custo.

	b) 
	Reajustes praticados insuficiente para cobrir os custos de execução dos serviços.
	Improcedente. Somando-se todos os valores comprovados pelas folhas e incluindo-se o BDI previsto nos respectivos DFP das empresas contratadas, foi constatado que, até março de 2014, foram efetuados pagamentos a título de mão de obra que correspondem a percentuais que variam de 20% (UHDT) a 34% (UDA) do valor total executado a título de serviços. Por outro lado, de forma conservadora, somou-se o valor já gasto com mão de obra (inclusive BDI) , o valor total previsto no DFP para a elaboração do projeto (inclusive BDI) , o valor total previsto no DFP relativo a subempreiteiros (inclusive BDI) e o valor previsto a ser gasto com folha de pagamento de mão de obra, com base no saldo contratual e percentual de execução até o momento. Com isso, apurou-se de forma amplamente conservadora que os gastos com mão de obra nas contratações sob estudo, no que se refere à execução dos serviços, situam-se na faixa de 36% (UHDT) a 53% (UDA) do valor total equivalente, portanto, certamente inferiores aos pesos calculados pela equipe de auditoria.

	c) 
	Dissídios coletivos com ganhos superiores do que os índices de reajuste arcaram.
	Improcedente. No período de execução dos contratos sob análise, enquanto os reajustes aplicados aos contratos em tela, decorrente das fórmulas de reajuste estabelecidas nos contratos, resultam em percentuais acumulados próximos a 53%, o INCC para o mesmo período situa-se próximo a 40%. Isso significa dizer que, nas obras UCR, UHDT, Tubovias e UDA da Rnest, as contratadas foram remuneradas por um fator de reajuste ao menos 13 pontos percentuais acima da inflação média do segmento de construção civil do país.

Assinalo também que não procedem os argumentos recorrentemente trazidos pelo Consórcio Rnest-Conest acerca da incompletude da documentação entregue pela Petrobras, o que teria gerado limitação nas análises da equipe técnica. Tanto o Acórdão 2354/2018-TCU-Plenário quanto as análises da peça 531 comprovam que esse pleito é improcedente.
O mesmo consórcio também pondera que a economicidade dos contratos tem que ser avaliada como um todo e não apenas com questões pontuais atinentes às cláusulas de reajuste. Tal assertiva ganhará relevância na medida em que se apurem os prejuízos nas respectivas tomadas de contas especiais. Assim, esse argumento está no campo das possibilidades e deverá ser mais bem examinado no bojo de cada TCE constituída para tanto. 
Em conclusão, merece destaque que, apesar de o Consórcio CNCC entender que a cautelar determinada por meio do Acórdão 2354/2018-TCU-Plenário perdeu seu objeto, em virtude de a Petrobras, em abril de 2015, ter noticiado que não tinha mais interesse na continuidade dos serviços além da data de encerramento do prazo contratual, há valores já pagos que podem estar superfaturados. Nesse passo, como já afirmei, há de se confirmar os efeitos da cautelar e determinar à Petrobras que apure eventuais valores retidos ou saldos contratuais ainda a vencer, de forma a resguardar o deslinde das apurações das TCE constituídas.
Diante do que relatei, proponho tornar definitiva a medida cautelar vigente, decretada por meio do Acórdão 2354/2018-TCU-Plenário, de acordo com a tabela final apresentada no acórdão, haja vista os percentuais definidos por esta Corte de Contas guardarem sintonia com as demais contratações da Petrobras, com a apuração de eventuais prejuízos aos cofres públicos nas respectivas TCE instauradas para cada consórcio: Processo 040.140/2018-0 (UCR) , Processo 040.142/2018-3 (Tubovias) e Processo 040.143/2018-0 (UDA/UHDT) .
	Em vista de todo o exposto, voto no sentido de que o Tribunal acolha o acórdão que ora submeto à consideração deste Plenário.
TCU, Sala das Sessões, em 8 de junho de 2022.
Ministro VITAL DO RÊGO 
Relator